## Tylko notatki {.unnumbered}

Notacja:

Pakiety: **ggplot2** - później zostanie zrobione consolas

Zbiory **mtcars**

Zmienne *cyl*

Komendy i funkcje `plot`, `animate`

W Quarto

    theme: simple 
    highlight-style: tango


Tak przedstawiamy krótkie notki o zawartosci rozdziału

::: {.callout-note icon="false" appearance="simple"}

Zawartość rozdziału  

callout-note

W tym rozdziale przedstawiono ....
:::

::: callout-tip
## **ggplot2** 

callout-tip

W tym rozdziale przedstawiono podstawowe informacje. Pakiet graficzny o bardzo szerokich możliwosciach. Oparty na gramatyce grafiki. 

:::

::: callout-important
## **mtcars** 

callout-important

Opis zbioru mtcars
- liczba cyl
- liczba gear

important
:::

::: callout-warning
## Zadania do samodzielnego obliczenia 

callout-warning

Tu zamieszczono zadania do materiału z rozdziału
:::

::: callout-caution
## Dodatkowe informacje / obliczenia przez Czytelnika 

callout-caution
:::


::: callout-tip icon="false" appearance="simple"}
## Zadanie // przykład 

Treść przykładu

:::

Rozwiązanie



WYŚWIETLANIE:

Tylko wyniki:

```{r}
#| warning: false
#| echo: false
#| eval: true
```


Kod wyświetlany, rezultat nie

```{r}
#| warning: false
#| echo: true
#| eval: false
# Wyniki realizacji poniższego kodu nie są wyświetlane
? norm
```


Kody bez wyników
```{r}
#| warning: false
#| echo: false
#| eval: false
```














### NIE DO TEJ KASIĄŻKI

::: {.callout-warning icon="false" size="2"}
## Zadania

warning Tu zamieszczono zadania do materiału z rozdziału

{.callout-warning icon="false" size="2"}
:::

::: {.callout-caution icon="false"}
## Prawda czy fałsz?

{.callout-caution icon="false"}
caution

Tu zamieszczono pytania typu "Tak / Nie" do materiału z rozdziału
:::

::: {.callout-important icon="false" simple="true"}
## Pytania testowe

Tu zamieszczono pytania testowe z jedną poprawną odpowiedzią do materiału z rozdziału
:::

-   index.qmd
-   wprowadzenie.qmd\
-   r01.qmd \# Podstawy pracy z programem R // instalacja, RStudio
-   r02.qmd \# Struktury danych
-   r03.qmd \# Instrukcje warunkowe oraz pętle
-   r04.qmd \# Funkcje i operacje matematyczne oraz statystyczne // Podstawy analizy danych (struktura, korelacja, model liniowy)
-   r05.qmd \# Import i eksport danych. Wykresy. Zmienne losowe
-   r06.qmd \# Wizualizacja z pakietem lattice
-   r07.qmd \# Model liniowy
-   r08.qmd \# Weryfikacja hipotez i pakiet dplyr
-   r09.qmd \# Pakiet ggplot2. Podstawy konstrukcji wykresów
-   r10.qmd \# Pakiet patchwork
-   r11.qmd \# Pakiety ggplot2 i gapminder. Podstawy animacji
-   r12.qmd \# Animacje dla rzeczywistych danych z BDL
-   r13.qmd \# Odpowiedzi
-   r14.qmd \# Next
-   references.qmd



@konczak2014


@rao1997


@bernstein1997


@aczel2000


@konczak2012


@albert_r_2012

@hui_learn_2019

@heumann_introduction_2016

@grolemund_hands-programming_2014

@dayal_introduction_2015

@noauthor_r_nodate

@verzani_simpler_2002

@crawley_r_2007


@stowell_using_2014

@cotton_learning_2013

@silge_text_2017


@husson_exploratory_2017

@wickham_r_2015
@wickham_advanced_2019}

@gardener_beginning_2012

@tattar_statistical_2017

@schumacker_using_2016

@tattar_course_2016

@lander_r_2017

@schmuller_statistical_2017

@long_r_2019

@field_discovering_2012

@dalgaard_introductory_2008

@matloff_art_2011

@gillespie_efficient_2017

@zelterman_applied_2015



