# Instrukcje warunkowe oraz iteracyjne

::: {.callout-note icon="false" appearance="simple"}
Program **R** jest wyposażony w różne funkcje i zbiory danych. W programie są dostępne różne instrukcje warunkowe i instrukcje petli, które sa bardzo pomocne przy opracowywaniu kodów programów.

Instrukcje warunkowe służą do podejmowania decyzji podczas wykonywania kodu: jeśli jakiś warunek jest spełniony, wykonywane jest określony zestaw poleceń; jeśli nie – wykonuje się inny zestaw poleceń.

W programie **R** udostępnione są następujące instrukcje warunkowe:

-   `if`
-   `if... else if...`
-   `if...else`
-   `ifelse`
-   `switch`

Instrukcje iteracyjne (inaczej pętle) służą do wielokrotnego wykonywania danego fragmentu kodu, zwykle aż do spełnienia określonego warunku lub dla każdego elementu zbioru danych.

Najważniejsze instrukcje iteracyjne dostępne w programie **R**:

-   `for`
-   `while`
-   `repeat`
-   `apply`, `lapply`, `sapply`, `map`
:::

## Instrukcje warunkowe

Instrukcje warunkowe w **R** pozwalają na podejmowanie decyzji podczas wykonywania kodu, umożliwiając wykonywanie różnych działań w zależności od spełnienia określonych warunków. Najczęściej używaną konstrukcją jest `if`, która sprawdza, czy dany warunek logiczny jest prawdziwy, a jeśli tak, wykonuje określony blok kodu. Instrukcje warunkowe są niezbędne do tworzenia bardziej złożonych i elastycznych programów w **R**.

### Instrukcja `if`

Pierwsza tworzona instrukcja sprawdza czy dana liczba jest większa od 10. Jeżeli spełniałniona będzie nierówność, to program będzie zwracał komunikat *x jest większe od 10*. W przeciwnych przypadkach, nie będzie nic zwracane.

W języku **R** do definiowania zakresu instrukcji warunkowej używa się nawiasów klamrowych { }. Jednak przy wykonywaniu tylko jednej komendy po instrukcji `if` można je pominąć.

```{r}
x = 12
if (x > 10) {
  print("x jest większe od 10", quote = F)
}
```

```{r}
#| warning: false
#| echo: true
#| eval: false
# Rezultat wykonania kodu nie jest wyświetlany, ale jest taki sam, jak dla kodu powyżej
if (x > 10) print("x jest większe od 10")
```

### Instrukcja `if... else if...`

Instrukcja warunkowa może zawierać kilka warunków. W celu wprowadzenia kolejnego wykorzystuje się formułę `else if`. Poniższy przykład będzie zwracał komunikat: *x jest większe od 10* i *x jest równe 10*, jeśli spełnione jest odpowiedni warunek. Jeżeli liczba będzie mniejsza od 10, wówczas **R** nie będzie zwracał nic.

```{r}
x = 7
if (x > 10) {
  print("x jest większe od 10")
} else if (x == 10) {
    print("x jest równe 10")
}
```

::: callout-warning
## `else if`

W programie **R** instrukcję `else if` można wykorzystać dowloną liczbę razy.
:::

### Instrukcja `if... else...`

Wykorzystanie instrukcji `else` przechwytuje wszystkie pozostałe, nierozważone przypadki.

Następujący przykład jest poszerzeniem poprzedniego. Rozważa również przypadki, w których liczba jest mniejsza od 10.

```{r}
x = sample(1 : 100, 1)

if (x > 10) {
  print("x jest większe niż 10")
} else if (x == 10) {
    print("x jest równe 10")
} else {
    print("x jest mniejsze od 10")
}
```

### Instrukcja `ifelse`

Instrukcję `ifelse` stosuje się w celu sformułowania warunków w postaci jednego wyrażenia.
Tym razem formuła będzie sprawdzała zadane warunki dla liczb naturalnych od 9 do 11 włącznie

```{r}
x = 9:11

nierówność = ifelse (x > 10, "x jest większe od 10", "x jest mniejsze lub równe 10")
nierówność

```

Instrukcje takie mogą być bardziej rozbudowane - składać się z większej liczby warunków. Wówczas ponownie stosuje się instrukcję `ifelse`.

```{r}
x = 9:11

nierówność = ifelse (x > 10, "x jest większe od 10", ifelse(x == 10, "x jest równe 10", "x jest mniejsze od 10"))
nierówność
```

::: callout-warning
## W instrukcjach warunkowych można wykorzystywać operatory logiczne

```{r}
x = -5
if (x > -10 & x < 10) print("liczba jest z przedziału (-10, 10)")
```
:::

## Instrukcje w pętli

Instrukcje w pętli pozwalają na wielokrotne wykonywanie tego samego fragmentu kodu, aż do spełnienia określonego warunku. W języku **R** najczęściej używa się pętli `for`, `while` oraz `repeat`. Wewnątrz pętli można umieszczać różne instrukcje, takie jak przypisania, wywołania funkcji, instrukcje warunkowe czy operacje na danych. Dzięki temu możliwe jest automatyczne przetwarzanie dużych zbiorów danych lub wykonywanie powtarzalnych obliczeń.

### Pętla `for`

Pętla iteracyjna `for` służy wielokrotnemu wykonywaniu określonych poleceń np. dla kolejnych elementów wektora, listy czy jeszcze innej struktury danych. Tworzona jest za pomocą wyrażenia `for(i in ...)`. Wewnątrz okrągłego nawiasu wskazuje się iterator (obiekt, który pozwala na sekwencyjny przegląd i dostęp do elementów innego obiektu). Iteratorem może być obiekt lub liczby. Po tym, określane jest polecenie, które zamierza się wykonać lub otwierany jest nawias klamrowy `{}`. W nim można zamieścić więcej instrukcji do wykonania, w tym m.in. instrukcje warunkowe.

W pierwszym przykładzie przedstawiono pętlę, która wyświetla kolejne elementy wektora (wszystkie). Iteratorem w tym przypadku został wektor *zwierze*.

```{r}
zwierze = c("pies", "kot", "okapi", "beluga")

for(i in zwierze) print(i)
```

Iteratorem mogłyby być liczby. Wówczas iterator `i` byłby ustalony od 1 do liczby elementów wektora *zwierze* (żeby zwrócić pozycję ostatniego elementu). W ten sposób można wówczas za pomocą indeksów wyświetlić nazwę każdego zwierzęcia z wektora.

```{r}
#| warning: false
#| echo: true
#| eval: false
# Rezultat wykonania kodu nie jest wyświetlany, ale jest taki sam, jak dla kodu powyżej
for(i in 1:length(zwierze)) print(zwierze[i])
```

W pętli for znaleźć mogą się również polecenia `break` i `next`. Polecenie `break` powoduje, że dana iteracja oraz kolejne nie zostaną wykonane. Za to dzięki komendzie `next` pomijana jest dana iteracja, ale algorytm pętli nie jest zatrzymywany. Przy obu poleceniach definiuje się przypadki, w których są one stosowane. W dwóch przykładach zaprezentowano ich działanie. W pierwszym pętla jest zatrzymywana, jeśli kolejnym elementem wektora jest *okapi*. W drugim pomijane są iteracje, jeśli elementami, na które się trafi są *okapi* lub *pies*.

```{r}
for(i in zwierze) {
  if (i == "okapi") {
    break
  }
  print(i)
}

for(i in zwierze) {
  if (i == "okapi" | i == "pies") {
    next
  }
  print(i)
}
```

#### Przykłady {.unnumbered}

Należy wyznaczyć sumę pierwszych dwudziestu liczb naturalnych (bez zera). Konieczne jest utworzenie zmiennej dodatkowej *suma*, która będzie sumą kolejnych liczb z wektora *liczby*. Iterator `i` z każdą iteracją przyjmuje kolejną wartość z wektora liczby.

```{r}
suma = 0
liczby = 1:20

for(i in liczby)
{
  suma = suma + i
}
suma
```

Niech będzie dany wektor liczb *y*.

```{r}
y = c(23, 45, 13, 22, 11, -54)
```

Wyznaczenie sumy elementów wektora *y*.

```{r}
suma = 0

for(i in 1:length(y))
{
  suma = suma + y[i]
}
suma
```

Wyświetlenie kolejnych różnic elementów wektora *y*.

```{r}
for(i in 2:length(y))
{
  print(y[i] - y[i-1])
}
```

::: callout-warning
## Iteracja nie musi się zaczynać od 1

W pewnych przypadkach `i` nie iteruje się od 1. W przykładzie powyżej iteracja została rozpoczęta od 2, ponieważ wówczas wyświetlana jest różnica `y[2] - y[1]`. Gdyby ustalić `i` na 1, wówczas wyświetlana musiałaby być różnica `y[1] - y[0]`, a `y[0]` nie istnieje (**R** indeksuje elementy od 1).
:::

Wyznaczenie sumy różnic elementów wektora *y*. Otwarty nawias umieszczony przy obliczaniu różnicy wyrazów jest niepotrzebny, ale umieszczony w celu podkreślenia czynności odejmowania.

```{r}
suma = 0

for(i in 2:length(y))
{
  suma = suma + (y[i] - y[i - 1])	
}
suma
```

### Pętla `while`

Pętla `while` służy do wykonywania określonego zestawu instrukcji, dopóki zadany warunek jest spełniony. Rozważany typ pętli wymaga wcześniej zdefiniowania zmiennej `i`. W samej pętli `while` należy pamiętać o zwiększaniu wartości `i`. W przeciwnym razie działanie pętli trwać będzie w nieskończoność. Jeżeli uruchomiono nieskończoną pętlę, to należy można ją zatrzymać wciskając klawisz Esc.

Celem będzie wyznaczenie sumy elementów wektora *z*. Oprócz wcześniejszego zdefiniowania zmiennej `i` należy też utworzyć zmienną *suma*, która będzie przechowywać sumę.

```{r}
z = c(12, -30, 4, 2, 67, -18)
i = 1
suma = 0

while(i <= length(z)){
  suma = suma + z[i]
  i = i + 1
}
suma
```

::: callout-warning
## Polecenia `break`, `next` i instrukcje warunkowe

W ramach pętli `while` można wykorzystywać polecenia `break`, `next` oraz instrukcje warunkowe.
:::

### Pętla `repeat`

Pętla `repeat` wykonuje podane polecenia aż do spełnienia określonego warunku, który musi być jawnie zdefiniowany wewnątrz pętli za pomocą instrukcji `break`.
Jej działanie zostanie przedstawione na przykładzie, którego celem będzie utworzenie komunikatów: *powtórzenie nr. 1*, *powtórzenie nr. 2* itd. (komunikaty mają być najwyżej 4).

```{r}
i = 1

repeat{
  print(paste("powtórzenie nr.", i))
  i = i + 1
  if(i > 4) break     
}

```


### Przykłady zastosowania funkcji iteracyjnych

#### Przykład 1 {.unnumbered}

Zadaniem jest wyświetlenie kolejnych 4 potęg liczby 2. Przykłady będą wykonane dwoma sposobami. W pierwszym wyniki mają być wyświetlone po kolei, a w drugim zapisane do wektora *y*, który później będzie mógł zostać jeszcze wykorzystany.

-   pętla `for`

```{r}
for(i in 1:4) print(2^i)


x = 1:4
y = c()

for(i in 1:length(x)){
  y[i] = 2^x[i]
}
y
```

-   pętla `while`

```{r}
i = 1

while(i <= 4){
  print(2^i)
  i = i + 1
}

i = 1
y = c()

while(i <= length(x)){
  y[i] = 2^x[i]
  i = i + 1
}
y
```

-   pętla `repeat`

```{r}
i = 1

repeat{
  print(2^i)
  i = i + 1
  if(i > 4) break
}


i = 1
y = c()

repeat{
  y[i] = 2^x[i]
  i = i + 1
  if(i > length(x)) break
}
y
```

#### Przykład 2 {.unnumbered}

Zadaniem jest napisanie pętli, która będzie wyświetlała kolejne 4 potęgi liczby 3 i zwracała komunikat: *3 do potęgi… wynosi…*.

```{r}
x = 1 : 4
y = c()

for(i in 1:length(x)){
  y[i] = 3^x[i]
  print(paste("3 do potęgi", i, "wynosi", y[i]))
}
```

#### Przykład 3 {.unnumbered}

W zadaniu wykorzystana będzie pętla `for` i instrukcja `if`.

Zadaniem jest utworzenie pętli zwracającej komunikat: *liczba ... jest parzysta* lub *liczba ... jest nieparzysta*, w zależności od elementów wektora *x*.

```{r}
x = c(21, 52, 35, 12, 25)

for(i in 1:length(x)){
  if(x[i] %% 2 == 0){
    print(paste("Liczba", x[i], "jest parzysta"))
  }else{
    print(paste("Liczba", x[i], "jest nieparzysta"))
  }
}
```

#### Przykład 4 {.unnumbered}

W zadaniu wykorzystana zostanie zagnieżdżona pętla `for`.

Celem jest napisanie kodu wyświetlającego najpierw sumę pierwszego elementu z wektora *x* z kolejnymi elementami wektora *y*. Następnie sumę drugiego elementu wektora *x* z kolejnymi elementami wektora *y* itd.

```{r}
x = c(12, 2, 3, 4)
y = c(5, 4, 8, 7)

for(i in 1:length(x)){
  for(j in 1:length(y)){
    print(x[i] + y[j])
  }
}
```

::: callout-caution
## Ćwiczenia do samodzielnego wykonania

1.  Napisz pętlę `for`, która z wykorzystaniem funkcji `if` dla liczb od 1 do 20 wyświetli informację, czy liczba jest parzysta, czy nieparzysta

2.  Wygeneruj wektor liczb od 1 do 50. Za pomocą pętli `while` oblicz sumę wszystkich liczb podzielnych przez 7.

3.  Dla wektora x = c(15, 19, 7, 20, 3, 5), użyj funkcji `ifelse`, aby utworzyć nowy wektor tekstowy, w którym dla każdej liczby pojawi się napis "duża" (jeśli liczba \> 10) lub "mała" (jeśli liczba ≤ 10)

4.  Za pomocą pętli `repeat` wypisz potęgi liczby 4 (od 4¹ do 4¹⁰) w formacie: "4 do potęgi ... wynosi ...".

5.  Dla wektora x = c(3, 5, 8, 3, 12, 7), napisz pętlę `for`, która obliczy sumę różnic między kolejnymi elementami, czyli: x\[2\]-x\[1\], x\[3\]-x\[2\], ....
:::
