# Funkcje i operacje matematyczne oraz statystyczne

::: {.callout-note icon="false" appearance="simple"}


W programie **R** jest dostępnych wiele wbudowanych funkcji. Są to m.in. funkcje matematyczne, statystyczne, łańcuchowe i logiczne. Zestaw dostępnych funkcji może być rozszerzony poprzez instalację i załadowanie dodatkowych bibliotek.

Szczególnie interesująca jest możliwość konstrukcji funkcji projektowanych przez użytkownika.
Takie funkcje mogą być później wykorzystywane w przygotowywanych programach, znacznie zwiększając ich przejrzystość.

W rozdziale przedstawiono charakterystykę wybranych funkcji:

-   matematycznych,
-   statystycznych,
-   tekstowych,
-   logicznych,

a także konstrukcję funkcji użytkownika.
:::

## Funkcje i operacje matematyczne i statystyczne


Środowisko **R** oferuje szeroki zakres wbudowanych funkcji i operacji matematycznych oraz statystycznych, które umożliwiają szybkie i efektywne przetwarzanie danych liczbowych. Do najczęściej używanych funkcji matematycznych należą m.in. `sum(),  min(), max(), sqrt()` czy `abs()`. **R** ma także wbudowanych wiele  funkcji statystycznych, takich jak `mean(), sd(), var()` czy `cor()`, które są niezbędne w analizie danych. Dzięki tym narzędziom użytkownik może wykonywać zarówno proste, jak i zaawansowane obliczenia na wektorach, macierzach czy ramkach danych.


Wprowadzenie danych dla wektorów `x` i `y` oraz zastosowanie wybranych funkcji przedstawiono poniżej.

```{r}
x = c(-2, 4, 6, 10, -3)
y = c(7, 5, -12, 4, -1)
```


Sumę, średnią, wartość bezwzględną, minimalną i maksymalną z wartości wektora `x` wyznaczają komendy.

```{r}
sum(x)
mean(x)
abs(x)
min(x)
max(x)
```

**R** oferuje funkcje pokrewne do `min()` i `max()`. Są nimi m.in. `pmin()`, która szuka najmniejszej wartości wśród elementów o tym samym indeksie we wskazanych wektorach. Funkcja zwraca wektor wartości. Analogicznie działa funkcja `pmax()`.
Przydatną może się okazać również `which.max()` przekazująca indeks wartości największej oraz `which.min()` indeks wartości najmniejszej w zbiorze. Może posłużyć później filtrowaniu informacji w ramce danych.

```{r}
pmin(x, y)
pmax(x, y)
which.max(x)
which.min(x)
```

Medianę, inne kwartyle, decyle, percentyle itd. uzyskuje się za pomocą funkcji `quantile()` (medianę można otrzymać wykorzystując dodatkowo funkcję `median()`). Pierwszym argumentem jest zbiór danych, a drugim wektor numeryczny prawdopodobieństw o wartościach z zakresu [0, 1], określający szukane kwartyle, decyle itd. Jeżeli podawana jest pojedyncza wartość, to zwracany jest konkretny percentyl.

```{r}
median(x)

quantile(x)
quantile(x, 0.75)
quantile(x, seq(0.1, 0.9, 0.1))
```
Klasycznymi miernikami rozproszenia są wariancja i odchylenie standardowe. W **R** dostępna jest funkcja, która wyznacza nieobciążony estymator wariancji `var()` i jego pierwiastek `sd()`. Można je oraz obciążony estymator wariancji i odchylenie standardowe wyznaczyć jak poniżej.

```{r}
wariancja = sum((x - mean(x))^2)/length(x)
wariancja
wariancja_s = sum((x - mean(x))^2)/(length(x) - 1)
wariancja_s
var(x)

odch_st = sqrt(wariancja)
odch_st
odch_st_s = sqrt(wariancja_s)
odch_st_s
o_st = sd(x)
o_st
```

Wartości *NA* w zbiorze powodują, że niemożliwe jest wyznaczenie mierników, np. średniej. W funkcji za pominięcie wartości *NA* w zbiorze odpowiedzialny jest argument `na.rm`, któremu należy przypisać wartość *TRUE*.

```{r}
x = c(23, NA, 2, -12, 32)
mean(x)
mean(x, na.rm = TRUE)
```


## Funkcje tekstowe

Funkcje tekstowe (łańcuchowe) służą do pracy z napisami (łańcuchami znaków). Pozwalają m.in. na łączenie, dzielenie, wyszukiwanie, zamianę i modyfikację tekstu.

Łączenie napisów następuje za pomocą funkcji `paste()`, w ramach której można zdefiniować znak separatora za pomocą parametru `sep`. Jeżeli wykorzysta się funkcję `paste0()`, wówczas teksty nie są niczym rozdzielane (nawet spacjami).

```{r}
paste("Ala", "ma", "kota")
paste("Ala", "ma", "kota", sep = "-")
paste0("Ala", "ma", "kota")
```

Zmiana wielkości liter (wszystkich) następuje poprzez funkcje `toupper()` - zamiana na duże litery i `tolower()` - zamiana na małe litery.

```{r}
toupper("Ala ma kota")
tolower("Ala MA KOTA")
```

Liczbę znaków w napisie zwraca funkcja `nchar()`.

```{r}
nchar("Ala ma kota")
```

Wyodrębnianie fragmentu napisu realizuje formuła `substr()`. Jako parametry ustala się pozycje liter, które należy wyodrębnić.

```{r} 
substr("Ala ma kota", 5, 6)  # "ma"
```

Zamiana fragmentu napisu następuje poprzez użycie funkcji `sub()` i `gsub()`. Pierwsza zastępuje tylko pierwsze wystąpienie napisu, a druga wszystkie wystąpienia. Przykład pierwszy prezentuje zamianę słowa *kota* na *psa* w tekście *Ala ma kota*. W drugim przykładzie każda litera *a* będzie zamieniona na *A*.

```{r}
sub("kota", "psa", "Ala ma kota")  
gsub("a", "A", "Ala ma kota")      
```

Wyszukiwanie wzorca następuje w środowisku **R** poprzez funkcje `grepl()` i `grep()`. Pierwsza z nich sprawdza, czy dany wzorzec występuje w tekście, a druga zwraca indeksy elementów, w których wzorzec się znajduje.

```{r}
grepl("kot", "Ala ma kota")  # TRUE
grep("kot", c("pies", "kot", "mysz"))  # 2 (indeks)
```

Jeszcze inną funkcją tekstową jest `strsplit()` dzieląca napis na części. Istotne jest w tym przypadku zdefiniowanie symbolu rozdzielającego (w przykładzie jest to przecinek).

```{r}
strsplit("Ala,ma,kota", split = ",")
```



## Funkcje logiczne

Funkcje logiczne służą do porównywania wartości, sprawdzania warunków i operacji na wartościach logicznych (*TRUE*, *FALSE*).

```{r}
x = c(3, 7, 2, 9, 5)
```

Porównania przedstawiają poniższe komendy. Pierwsza ma sprawdzać, które elementy wektora x są większe od 5, druga - które są równe 7, a trzecia - które są różne od 2.

```{r}
x > 5
x == 7
x != 2
```

Sprawdzanie, czy dowolny lub każdy element spełnia warunek realizują funkcje odpowiednio `any()` i `all()`. Możliwa jest też negacja tych wyrażeń.

```{r}
any(x > 8)   # TRUE, bo 9 > 8
all(x > 0)   # TRUE, bo wszystkie > 0
!any(x < 0)  # TRUE, bo żaden nie jest < 0
```

Środowisko **R** oferuje funkcje sprawdzające wartości logiczne stawianych warunków. Funkcja `isTRUE()` pozwala weryfikować czy wyrażenie logiczne ma wartość *TRUE*, a `isFALSE()` czy jest fałszywe.

```{r}
isTRUE(3 > 2)    # TRUE
isFALSE(3 == 5)  # TRUE
```

W zbiorach danych mogą występować braki danych. Funkcja `is.na()` sprawdza, które elementy np. wektora są brakami, a które nie, a połączenie funkcji `any()` oraz `is.na()` zwraca informacje, o tym czy w zbiorze występuje przynajmniej jedna wartość NA.

```{r}
z = c(1, NA, 3)
is.na(z)         # TRUE dla drugiego elementu
any(is.na(z))    # TRUE, bo jest NA
```

Również operacje logiczne są ważnym elementem pracy z programem **R**. Koniunkcja oznaczana jest symbolem `&`, alternatywa `|`. Istnieje również funkcja `xor()`, która jest odpowiednikiem alternatywy rozłącznej (albo - albo).

```{r}
a = TRUE
b = FALSE
a & b   # AND
a | b   # OR
xor(a, b) # XOR
```







## Funkcje użytkownika
 
Funkcja użytkownika, to blok kodu, który tworzony jest przez użytkownika w celu zdefiniowania własnej funkcji, wykonującej pewne przekształcenia i obliczenia oraz zwracająca określone wyniki. Tworzona jest za pomocą `function()`, w której w nawiasie definiuje się argumenty. Można przypisać im wartości domyślne - za pomocą symbolu `=`. Argumentów może być dowolna liczba, a każdy powinien być oddzielony przecinkiem. 

Wewnątrz funkcji definiowane zmienne mogą być lokalne (za pomocą `=` i `<-`). Takie zmienne istnieją wyłącznie w ramach tej funkcji i ich wywołanie na zewnątrz funkcji nic nie zwróci. Można jednak wprowadzić do funkcji użytkownika zmienną globalną, która będzie widzialna wewnątrz i poza funkcją (wykorzystując globalny operator przypisania `<<-`).

Aby funkcja zwróciła wynik, należy wewnątrz tworzonej funkcji umieścić wyrażenie zwracające wynik jako ostatnią linię kodu funkcji lub użyć funkcji `return()`. W celu samego jej wywołania należy użyć nazwy funkcji, po której następuje nawias, w którym należy podać wartości argumentów.

Konstrukcja funkcji obliczającej i zwracającej sumę dwóch liczb (również w wektorach, macierzach) może być następująca.

```{r}
suma = function(a, b){
a + b
}

suma(3, 5)
```

::: callout-warning
## Zwracanie zmiennej w funkcji użytkownika następuje przez funkcję `return()`

Poniższy kod nie zwróci wyniku, a odwołanie się do zmiennej *s* również nic nie da (jest to zmienna lokalna).

```{r}
suma = function(a, b){
  s = a + b
}
suma(3, 5)
```
	
Funkcja `return()` pozwala na zwrócanie wyniku (wartości zmiennej *s*).

```{r}
suma = function(a, b){
  s = a + b
  return(s)
}
suma(3, 5)
```
:::


Następna konstrukcja przedstawia funkcję użytkownika zwracającą sumę, różnicę, iloczyn, iloraz i potęgę liczb. Wyniki zwracane są w postaci listy.

```{r}
obliczenia = function(a, b){
  s = a + b
  r = a - b
  il = a/b
  ilocz = a * b
  p = a^b

  list(suma = s, różnica = r, iloraz = il, iloczyn = ilocz, potęga = p)
}

obliczenia(4, 3)
```

::: callout-warning
## Wyniki zaleca się zapisać na liście
Tworzenie wyniku w postaci listy pozwala na nadanie poziomom spersonalizowanych nazw, a także umożliwia  proste odwoływanie się do nich po nazwie. 
:::

W niniejszych kodach przedstawiono odwołanie się do wyników funkcji. Wyświetlono iloczyn liczb trzema sposobami. Drugi zwraca wyniki w postaci listy

```{r}
#| warning: false
#| echo: true
#| eval: false
# Wyniki realizacji poniższego kodu nie są wyświetlane

obliczenia(4, 3)$iloczyn
obliczenia(4, 3)[4] 
obliczenia(4 ,3)[[4]]
```

Funkcję *obliczenia* można wykorzystać również dla np. wektorów.

```{r}
x = 1:5
y = c(2, 5, 1, 3, 2)
obliczenia(x, y)
```

W **R** możliwe jest zdefiniowanie wartości domyślnej parametrów w funkcji (symbolem przypisania `=`).

```{r}
obliczenia = function(a = 99, b = 12){
  s = a + b
  r = a - b
  il = a/b
  ilocz = a*b
  p = a^b
  list(suma = s, różnica = r, iloraz = il, iloczyn = ilocz, potęga = p)
}
```
Funkcja użytkownika zostanie wykonana dla:

* *a* = 99 (wartość domyślna) i *b* = 3
* *a* = 23 i *b* = 12 (wartość domyślna). Liczba 23 stoi na pierwszym miejscu i została potraktowana jako *a*, ponieważ *a* znajduje się na pierwszym miejscu w zapisie `function()`.
* *a* = 3 i *b* = 4

```{r}
#| warning: false
#| echo: true
#| eval: false
# Wyniki realizacji poniższego kodu nie są wyświetlane
obliczenia(b = 3)	
obliczenia(23)
obliczenia(3, 4)
```

Następna funkcja zwraca ustaloną  przez użytkownika liczbę największych wartości z wektora liczb. Jeżeli użytkownik poda zbyt dużą ich liczbę, wówczas program zwróci odpowiedni komentarz.

::: callout-warning
## Funkcja `sort()`

Funkcja `sort()` domyślnie sortuje wartości rosnąco. Ustawienie parametru `decreasing` na równe `T` powoduje, że dane będą ustawiane malejąco.

:::

```{r}
x = 1 : 20

największe = function(a, liczba){
  if (liczba > length(a)){
    return("niepoprawnie ustalona liczba zwracanych elementów")
  } else{
    s = sort(a, decreasing = T)
    s[1:liczba]
  }
}

największe(x, 4)
największe(x, 24)
```

Funkcja użytkownika, która zwraca 
wartość minimalną, maksymalną, średnią, odchylenie standardowe i współczynnik asymetrii Yule'a Kendall'a została przedstawiona poniżej.

```{r}
mierniki = function(a){
  m = min(a)
  mx = max(a)
  s = mean(a)
  o = sd(a)
  q1 = quantile(a, 0.25)[[1]]
  q2 = quantile(a, 0.5)[[1]]
  q3 = quantile(a, 0.75)[[1]]
  w = ((q3 - q2) - (q2 - q1)) / (q3 - q1)
  
  list(minimum = m, maksimum = mx, średnia = s, odchylenie_standardowe = o, wsp_asymetrii = w)
}

wektor = c(12, 3, 4, 65, 32)
mierniki(wektor)
```




::: callout-caution
## Ćwiczenia do samodzielnego wykonania

1. Dany jest wektor x = c(5, -3, 8, 0, 12, -7, 4).
Oblicz sumę, średnią, medianę i odchylenie standardowe tego wektora. wyznacz największą i najmniejszą wartość oraz ich indeksy w wektorze.

2. Dany jest wektor imion: imiona = c("Anna", "Piotr", "Kasia", "Marek", "Ola").
Zamień wszystkie litery na wielkie.

3. Dany jest wektor y = c(2, 7, 0, -1, 8, 5). Sprawdź, które elementy są większe od 4.

4. Dany jest wektor z = c(10, NA, 5, NA, 3, 8).
Sprawdź, które elementy są brakujące. Oblicz średnią z pominięciem brakujących danych.


5. Napisz funkcję, która dla podanego wektora liczb:

zwraca listę zawierającą: sumę, średnią, liczbę elementów większych od zera oraz napis "Wszystkie dodatnie", jeśli wszystkie liczby są dodatnie, lub "Nie wszystkie dodatnie" w przeciwnym przypadku.

Przetestuj funkcję na wektorze c(3, -5, 3, 6, 1).


:::

