# Kombinacje wykresów. Pakiet **patchwork**

::: {.callout-note icon="false" appearance="simple"}
**patchwork** to pakiet w języku **R**, który wspomaga łączenie wielu wykresów w jedną spójną wizualizację. Jest szczególnie przydatny w przypadku wykresów tworzonych za pomocą pakietu **ggplot2**. Pakiet umożliwia użytkownikowi szybkie organizowanie i układanie różnych wizualizacji w jednym obszarze wykresu. Pozwala także na dołączanie tekstów i tabel z danymi w obszarach okna wykresu.
:::

Pakiet **patchwork** do łączenia wykresów w jedną wizualizację wykorzystuje operatory matematyczne +, / , \| oraz nawiasy '(' i ')'. Działa bezpośrednio na obiektach (wykresach) wykonanych w **ggplot2**, ale można także wykorzystać wykresy oraz tabele pochodzące spoza tego systemu.

Znak '+' pomiędzy obiektami (wykresami) **p1** i **p2** oznacza, że wykresy będą umieszczone obok siebie. Jeśli jednak tych wykresów będzie więcej, to system będzie rozmieszczał je w kolejnych wierszach. W przypadku zapisu **p1+p2+p3+p4** Wykresy **p1** i **p2** zostaną umieszczone obok siebie w pierwszym wierszu, a wykresy **p3** i **p4** pod nimi, w wierszu drugim. Dla wymuszenia układu wykresów w jednym wierszu zamiast znaku '+' należy zastosować znak '\|'. W przypadku zapisu **p1\|p2\|p3\|p4** wszystkie wykresy zostaną umieszone w jednym wierszu. Dla umieszczenia dwóch wykresów **p1** i **p2** w układzie pionowym (**p1** ponad **p2**) należy użyć symbolu '/' i zapisu: **p1/p2**. Do tworzenia kombinacji wykresów mogą być też wykorzysystywane znaki "(" i ")". Przy zapisie **p1/(p2+p3)/(p4+p5+p6)** wykresy zostaną umieszczone w trzech wierszach. W wierszu pierwszym będzie wykres **p1**, w wierszu środkowym dwa wykresy **p2** i **p3**, a na samym dole trzy wykresy **p4**, **p5** i **p6**.

Jeżeli pakiety **ggplot2** i **patchwork** zostały wcześniej zainstalowane, to załadowanie ich oraz pozostałych pakietów wykorzystywanych w tym rozdziale realizowane jest następująco:

```{r}
#| warning: false
#| echo: true
#| eval: true
library(ggplot2)
library(patchwork)
library(grid)
library(gridExtra)
library(gridGraphics)
library(ggthemes)
```

Dla konstrukcji wykresów w tej części wykorzystano dostępny w **R** zbiór **iris** (por. p. 2.2).


Zbiór **iris** liczy 150 obserwacji, a pierwsze 5 Przedstawiono poniżej:

```{r}
#| warning: false
#| echo: false
#| eval: true
head(iris,5)
```

Podstawowe informacje o zmiennych ze zbioru **iris**.

```{r}
#| warning: false
#| echo: false
#| eval: true
summary(iris)
```

## Konstrukcja kompozycji wykresów

Przygotowane w programie **R** wykresy nie muszą być bezpośrednio wyświetlane, a mogą być zapamiętane jako obiekty. W pierwszej kolejności określone zostaną trzy obiekty graficzne **p1**, **p2** i **p3**. Poniżej przedstawiony jest kod zachowujący podstawowy wykres w obiekcie o nazwie **p1** i następnie wyświetlający go (por. @fig-iris1). Jest to wykres rozrzutu dla długości i szerokości płatków.

```{r}
#| warning: false
#| echo: true
#| eval: true
#| label: fig-iris1
#| fig-cap: Długość i szerokość płatka według gatunku

p1 <- ggplot(iris, aes(Petal.Length, Petal.Width, color = Species)) + 
  geom_point(size = 3) + 
  labs(color="Gatunek",
       x = "Długość płatka", 
       y = "Szerokość płatka") +
  theme_minimal()
p1
```

W kolejnym kroku konstruowane sa obiekty **p2** i **p3**. Histogram długości płatków jest zachowany jako **p2** (@fig-iris2), a histogram szerokości płatków jest zachowany jako **p3** (@fig-iris3).

```{r}
#| warning: false
#| echo: true
#| eval: true
#| label: fig-iris2
#| fig-cap: Długość płatka według gatunku

p2 <- ggplot(iris, aes(Petal.Length, fill = Species)) + 
  geom_histogram(binwidth = 0.2, alpha = 0.7, color='black') + 
  labs(x = "Długość płatka", 
       y = "Liczba obserwacji") +
  theme_minimal()
p2
```

```{r}
#| warning: false
#| echo: true
#| eval: true
#| label: fig-iris3
#| fig-cap: Szerokość płatka według gatunku
p3 <- ggplot(iris, aes(Petal.Width, fill = Species)) + 
  geom_histogram(binwidth = 0.1, alpha = 0.7, color='black') + 
  labs( x = "Szerokość płatka", 
       y = "Liczba obserwacji") +
  theme_minimal()
p3
```

Dla wyświetlenia dwóch wykresów **p2** i **p3** obok siebie nalezy wykonać poniższą komendę, a efekt jest widoczny na @fig-iris4. W poleceniu dodatkowo wykorzystano funkcję `plot_layout`, dzieki której zamieszczono tylko jedną legendę łącznie dla obu wykresów.

```{r}
#| warning: false
#| echo: true
#| eval: true
#| label: fig-iris4
#| fig-cap: Kompozycja wykresów. Długość (po lewej) i szerokość (po prawej) płatka według gatunku
(p2 + p3) + 
  plot_layout(guides = "collect") & 
  theme(legend.position = "bottom")

```

Kolejne konstruowane obiekty **p4** - **p9** są określone pniżej, ale nie są bezpośrednio wyświetlane.

Jako obiekt **p4** wprowadzony jest wykres wiolinowy długości płatków, a jako obiekt **p5** wykres wiolinowy dla szerokości płatków.

```{r}
#| warning: false
#| echo: true
#| eval: true
p4 <- ggplot(iris, aes(Species, Petal.Length, fill = Species)) + 
  geom_violin(trim = FALSE, alpha = 0.7) + 
  labs(x = "Gatunek", 
       y = "Długość płatka",
       fill='Gatunek') +
  theme_minimal()
p5 <- ggplot(iris, aes(Species, Petal.Width, fill = Species)) + 
  geom_violin(trim = FALSE, alpha = 0.7) + 
  labs(x = "Gatunek", 
       y = "Szerokość płatka",
       fill='Gatunek') +
  theme_minimal()
```

Kolejne dwa wykresy **p6** i **p7** to gęstości odpowiednio dla długości i szerokości płatków.

```{r}
p6 <- ggplot(iris, aes(Petal.Length, fill = Species)) + 
  geom_density(alpha = 0.6) + 
  labs(x = "Gatunek", 
       y = "Długość płatka",
       fill='Gatunek') +
  theme_minimal()
p7 <- ggplot(iris, aes(Petal.Width, fill = Species)) + 
  geom_density(alpha=0.6) + 
  labs(x = "Gatunek", 
       y = "Szerokość płatka",
       fill='Gatunek') +
  theme_minimal()
```

Ostatnie dwa wykresy wykorzystywane w tym rozdziale to **p8** i **p9** wykresy pudełkowe dla odpowiednio długosci i szerokości płatków.

```{r}

p8 <- ggplot(iris, aes(Species, Petal.Length, fill = Species)) + 
  geom_boxplot() + 
  labs(x = "Gatunek", 
       y = "Długość płatka",
       fill='Gatunek') +
  theme_minimal()

p9 <- ggplot(iris, aes(Species, Petal.Width, fill = Species)) + 
  geom_boxplot() + 
  labs(x = "Gatunek", 
       y = "Szerokość płatka",
       fill='Gatunek') +
  theme_minimal()
```

Dla wyświetlenia czterech obiektów (**p2** i **p3** w górnym wierszu oraz **p4** i **p5** w dolnym wierszu należy wykonać poniższą komendę, a jej rezultat przedstawia @fig-iris5.

```{r}
#| warning: false
#| echo: true
#| eval: true
#| label: fig-iris5
#| fig-cap: Kompozycja 4 wykresów. Długość i szerokość płatka według gatunku
(p2+p3)/(p4+p5)
```

W obszarze wykresu można dodać tytuł i podtytuł wykorzystując `plot_annotation()`. Wynik poniższego kodu przedstawia @fig-usun1.

```{r}
#| warning: false
#| echo: true
#| eval: true
#| label: fig-usun1
#| fig-cap: Kompozycja wykresów z tytułem i podtytułem. Długość i szerokość płatka według gatunku
(p1+p2) / (p3 + p4) + plot_annotation(
  title = "Długość i szerokość płatka według gatunków",
  subtitle = "Rozkład cech płatków w podziale na gatunki"
)
```

Wykresy nie muszą być umieszczane w kratkach o takim samym rozmiarze. Poniższy kod przedstawia kostrukcję, gdzie w pierwszej linii jest jeden duży wykres, a w drugiej linii dwa mniejsze (@fig-usun3).

```{r}
#| warning: false
#| echo: true
#| eval: true
#| label: fig-usun3
#| fig-cap: Kompozycja wykresów z zadaną wysokością obszarów. Długość i szerokość płatka według gatunku
p5/(p6+p7) + plot_layout(heights = c(2, 1)) +
  plot_annotation(
    title = "Długość i szerokość płatków kwiatu iris",
    subtitle = "Porównanie długości i szerokości płatków dla gatunków"
  )
```

Interesujące może być przedstawienie wielu wykresów jednocześnie. Poniżej przedstawiono modyfikację wykresów **p1** - **p9**, aby później wszystkie te wykresy umieścić w jednym obszrze wykresu.

```{r}
p1 <- p1 + theme(legend.position='bottom')
p2 <- p2 + theme(legend.position='none')
p3 <- p3 + theme(legend.position='none')+labs(title="")
p4 <- p4 + theme(legend.position='none')+labs(title="")
p5 <- p5 + theme(legend.position='none')+labs(title="")
p6 <- p6 + theme(legend.position='none')+labs(title="")
p7 <- p7 + theme(legend.position='none')+labs(title="")
p8 <- p8 + theme(legend.position='none')+labs(title="")
p9 <- p9 + theme(legend.position='none')+labs(title="")
```

Ponizej przedstawiono kod z konstrukcją 7 wykresów (@fig-7wyk) rozmieszczonych w 4 wierszach.

```{r}
#| warning: false
#| echo: true
#| eval: true
#| fig-width: 12
#| fig-height: 12
#| fig-cap: Kompozycja 7 wykresów. Długość i szerkość płatka według gatunku
#| label: fig-7wyk
p <- (p2 + p3) /(p4+p5) / (p6+p7) / p1 + plot_layout(heights = c(1, 1,1, 2)) +
  plot_annotation(
    title = "Długość i szerokość płatków kwiatu iris",
    subtitle = "Porównanie długości i szerokości płatków dla gatunków"
  )
p
```

Ponizej przedstawiono kod konstrukcji prezentacji z 9 wykresami (@fig-9wyk). W takim przypadku niezbędna jest duża powierzchnia dla dobrej czytelności przekazu.

```{r}
#| fig-width: 16
#| fig-height: 16
#| fig-cap: Kompozycja 9 wykresów. Długość i szerkość płatka według gatunku
#| label: fig-9wyk
(p4+p2+p5)/(p6+p3+p7)/(p8+p1+p9)
```

Rysunek można konstruować stopniowo. W poniższym przykładzie w pierwszej kolejności zbudowano obiekt **rys**, a następnie wyświetlono go po lewej stronie okna wykresu (por. @fig-rys1).

```{r }
#| fig-cap: Konstrukja kompozycji wykresów. Długość i szerokość płatka według gatunku
#| label: fig-rys1
rys <- p2 / p3
 rys|p1
```

Przy rozmieszczaniu wykresów możliwe jest pozostawienie wolnego (pustego) obszaru pomiędzy nimi. Można w tym celu wykorzystać funkcję `plot_spacer()`. Poniższy kod przedstawia przykład pozostawienia wolnego obszaru w drugim wierszu po lewej stronie (@fig-rys2).

```{r }
#| fig-cap: Zastosowanie funkcji plot_spacer(). Długość i szerokość płatka według gatunku
#| label: fig-rys2
p1 +  p2 + plot_spacer() +p3 
```

Podobną konstrukcję przedstawia też kolejny przykład (por. @fig-spacer).

```{r }
#| fig-cap: Pole z wolnym obszarem w kompozycji wykresów. Długość i szerokość płatka według gatunku
#| label: fig-spacer
p8 +  p1 / plot_spacer() +p9 
```

Wprowadzenie wolnych obszarów pomiędzy wykresami (`plot_spacer()`)

```{r }
#| fig-cap: Wprowadzenie wolnych obszarów w polu ryzunku. Długość i szerokość płatka według gatunku
#| label: fig-spacer2
p6 + plot_spacer() + p7 + plot_spacer() + p1 + plot_spacer()
```

Wskazując kolejne wykresy do kompozycji możliwe jest zadanie liczby kolumn, w których będą one wyświetlone. Jest to realizowane poprzez odwołanie sie do funkcji `plot_layout()`.

```{r }
#| fig-cap: Ustalenie liczby kolum kompozycji. Długość i szerokość płatka według gatunku
#| label: fig-spacer3
p6 + plot_spacer() +p7 + p2 +p1 +  p3 + 
  plot_layout(ncol = 3)
```

Funkcja `plot_layout()` pozwala także na określenie szerokości lub wysokości poszczególnych pól wykresu. Przykład z ustaleniem dwukrotnie większej szerokości środkowego pola przedstawia ponizszy kod, którego rezultat jest na @fig-lay.

```{r}
#| fig-cap: Deklaracja szerokości obszarów. Długość i szerokość płatka według gatunku
#| label: fig-lay
(p6/p2) | p1 | (p7/p3)+
    plot_layout(widths = c(1,2, 1))
```

## Układ wykresów według wzorca użytkownika

Pakiet **patchwork** umożliwia deklarowanie układu użytkownika, zgodnie z którym następnie będą rozmieszczane kolejne wykresy. W pierwszym kroku należy określić odpowiedni wzorzec, jak np.:

```{r }
layout <- '
A#B
#C#
D#E'
```

W powyżej wskazanym wzorcu litery oznaczają pola, którym zostaną przypisane odpowiednie wykresy, a znak "\#" wolne obszary (puste pola) pomiędzy wykresami. Przykład konstrukcji kompozycji w oparciu o określony powyżej wzorzec realizuje poniższy kod, którego wynik przedstawia @fig-wrap.

```{r }
#| fig-cap: Kompozycja układu wykresów z wykorzystaniem wzorca układu. Długość i szerokość płatka według gatunku
#| label: fig-wrap
wrap_plots(D = p2, C = p1, B = p5, A=p4,E=p3,design = layout)
```

Konstrując kompozycje wykresów możliwe jest umieszczanie wykresów w obszarze innego wykresu. Odpowiednią możliwość przedstawia poniższy kod, a rezultat prezentuje @fig-inset.

```{r }
#| fig-cap: Wprowadzenie wykresów w obszar pola innego wykresu. Długość i szerokość płatka według gatunku
#| label: fig-inset
p1 + 
  inset_element(p2, left = 0.0, bottom = 0.5, right = 0.4, top = 1)+
  inset_element(p3, left = 0.6, bottom = 0.0, right = 1, top = 0.50)
```

## Wprowadzenie do kompozycji tekstu, tabeli lub klasycznego wykresu

Pakiet **patchwork** jako elementy składowe kompozycji dopuszcza także wprowadzenie tekstu (np. opis) oraz tradycyjnych wykresów. Przykład wprowadzenia tekstu do okna rysunku przedstawia poniższy kod, którego rezultat jest przedstawiony na @fig-grob

```{r }
#| fig-cap: Wprowadzenie tekstu w obszarze wykresu. Długość i szerokość płatka według gatunku wraz z opisem
#| label: fig-grob
p1 + grid::textGrob('Na wykresie przedstawiono  \n długość i szerokość płatka kwiatu iris. \n Kolorem wyróżniono \n trzy gatunki.')
```

W obszarze okna wykresu możliwe jest także umieszczenie tabel. Przykład taki pokazuje poniższy kod, którego rezultat przedstawia @fig-tabela. Na tym rysunku po lewej stronie przedstawiono tabelę z wybranymi wierszami zbioru **iris**, a po prawej stronie wykres rozrzutu dla zmiennych długość płataka i szerokość płatka, a poniżej tego wykresu jest histogram długości płatka.

```{r}
#| fig-cap: Kompozycja tabeli i wykresów. Tabela z danymi i dwa wykresy
#| label: fig-tabela
#| fig-width: 10
#| fig-height: 10
tbl <- tableGrob(iris[c(1:8, 51:58, 101:108), 3:5])
wrap_elements(tbl) + ((p1+theme(legend.position='none'))/p2+theme(legend.position='bottom'))+
  plot_layout(ncol = 2) 
```

W tym rozdziale wszystkie wykresy były konstruowane z wykorzystaniem pakietu **ggplot** z wykorzystaniem **patchwork**. Możliwe jest dołączenie do konstruowanych kompozycji tradycyjnych wykresów wykonanych np. z wykorzystaniem funkcji `plot()`. Dodanie takiego wykresu do kompozycji prezentuje poniższy kod, a rezultat przedstawia @fig-plot.

```{r }
#| fig-cap: Kompozycja wykresu z ggplot oraz z funkcji plot. Długość i szerokość płatka według gatunku
#| label: fig-plot
p5 + ~plot(iris$Petal.Length, iris$Petal.Width, col=iris[,5],main = 'Wykres 2')
```

::: callout-caution
## Ćwiczenia do samodzielnego wykonania

1.  Skonstruuj wykres punktowy i słupkowy dla zbioru **mtcars**, a następnie umieść je w jednym wierszu.

2.  Skonstruuj układ 2×2 z czterech wykresów dla zbioru **mtcars**, a następnie umieść je w jednym wierszu.

3.  Dodaj wspólny tytuł do całego układu wykresów.

4.  Dodaj tło lub motyw wspólny dla wszystkich wykresów.

5.  Ułóż dwa wykresy obok siebie, ale pierwszy ma być 2× szerszy niż drugi.
:::
