# Model regresji prostej i wielorakiej

::: {.callout-note icon="false" appearance="simple"}


Regresja liniowa to jedna z najważniejszych metod analizy statystycznej. Służy do modelowania zależności między zmienną objaśnianą ($Y$) a jedną lub wieloma zmiennymi objaśniającymi ($X$ lub $X_1, X_2, \ldots, X_n$). Model regresji wykorzystywany jest do: 

- szacowania wpływu zmiennych niezależnych na zmienną zależną, (np. jak w jakim stopniu zmiana stopy procentowej wpływa na inwestycje),

-   modelowania i przewidywania zjawisk (np. prognozowanie wzrostu PKB),

-   kontrolowania zmiennych zakłócających (np. zmiennych, których nie zamierza się wykorzytać w modelowaniu),

-   badania współzależności wielu zmiennych (np. wpływ różnych zmiennych na poziom bezrobocia).
:::

## Model liniowy z jedną zmienną objaśniającą

Model liniowy jest budowany za pomocą polecenia `lm()`, w ramach którego definiowane są zmienna objaśniana i zmienne objaśniające oraz źródło danych.

::: callout-warning
## Definiowanie zmiennych zależnych i niezależnych w modelu z 2 zmiennymi objaśniającymi

W funkcji `lm()` określana jest formuła modelu:

`lm(zmienna_zależna ~ zmienna_niezależna + druga_zmienna_niezależna, data = źródło_danych)`.
:::

W przykładach wykorzystany będzie zbiór danych **mtcars**.

Poniżej zaprezentowano kod tworzący model liniowy wyjaśniający liczbę mil przejechanych na jednym galonie paliwa (zmienna *mpg*) za pomocą wagi samochodu (zmienna *wt*). 


```{r}
model <- lm(mpg~wt, data = mtcars)
```

Podstawowe informacje o modelu (w tym oszacowane współczynniki) zwraca jego wywołanie.

```{r}
model
```

Więcej informacji o modelu przedstawia funkcja `summary()`. Na wydruku znajdują się m.in. statystyki opisowe wyznaczone dla reszt modelu, współczynniki funkcji regresji, wartości i $p$-wartości statystyk dla testu $t$ Studenta i testu $F$ oraz współczynnik determinacji $R^2$.

```{r}
summary(model)
```

Poszczególne wyniki pobiera się z wyniku za pomocą `$` i nazwy szukanego wyniku. Kolejne komendy przedstawiają, jak wyświetlić wszystkie oszacowane wartości parametrów funkcji regresji (*coefficients* lub *coef*), a później wyraz wolny i współczynnik kierunkowy (`[]`).

```{r}
model$coefficients
model$coef
model$coef[1]
model$coefficients[2]
```

Środowisko **R** oferuje wyświetlanie poszerzonego wydruku zawierającego oszacowane wartości parametrów funkcji regresji wraz z błędem standardowym oszacowania, wartością statystyki *t* i $p$-wartością dla testu $t$-Studenta (polecenie `summary()`). Również i w tym przypadku możliwe jest wyfiltrowanie samej wartości współczynnika kierunkowego i wyrazu wolnego.

```{r}
summary(model)$coefficients
summary(model)$coefficients[2, 1]
summary(model)$coef[1, 1]
```
Jakość dopasowania określona współczynnikiem doterminacji $R^2$ zwraca się poprzez `$r.squared`.

```{r}
summary(model)$r.squared
```

Reszty modelu liniowego uzyskuje się przez odwołanie `$residuals`. Ich przedstawienie na wykresie pozwala na wizualną ocenę, jak dobrze model dopasowuje się do danych, a także umożliwia sprawdzenie założeń modelu i zidentyfikowanie wzorców, które nie zostały uchwycone.

```{r}
#| warning: false
#| echo: true
#| eval: false
# Rezultat wykonania kodu nie jest wyświetlany
model$residuals
summary(model)$residuals
```

```{r}
#| label: fig-r01
#| fig-cap: Reszty modelu objaśniającego liczbę mil przejechanych na galonie paliwa za pomocą wagi samochodu
plot(model$residuals, ylab = "reszty", xlab = "indeks")
```

Wartości teoretyczne zwracane są dzięki odwołaniu `$fitted.values`.

```{r}
#| warning: false
#| echo: true
#| eval: false
# Rezultat wykonania kodu nie jest wyświetlany
model$fitted.values
```

### Wizualizacja wyników

Wykres rozrzutu dla wagi samochodu i liczby mil przejechanych na galonie paliwa można uzyskać wykonując poniższe polecenie.

```{r}
#| label: fig-r02
#| fig-cap: Waga samochodu i liczba mil przejechanych na galonie paliwa
plot(mtcars$mpg, mtcars$wt,  xlab = "Waga", ylab = "Spalanie (mpg)")
```

Na wykres za pomocą funkcji `abline()` można dodać linię regresji, która tworzona jest na podstawie oszacowanego modelu (*model*).

```{r}
#| label: fig-r03
#| fig-cap: Waga samochodu i liczba mil przejechanych na galonie paliwa
plot(mtcars$wt, mtcars$mpg, xlab = "Waga", ylab = "Spalanie (mpg)")
abline(model, col = "red", lwd = 2)
```


### Wykresy diagnostyczne

Wykresy diagnostyczne (@fig-r04) służą do sprawdzenia założeń modelu liniowego (normalności reszt, homoskedastyczności), ale też jakości dopasowania oszacowanej funkcji do danych empirycznych (obserwacji odstających). 




```{r}
#| label: fig-r04
#| fig-cap: Wykresy diagnostyczne
par(mfrow = c(2, 2))
plot(model)
par(mfrow = c(1, 1))
```


> Na pierwszym wykresie przedstawiono na osi OY reszty, a na osi OX wartości teoretyczne. Ułożenie punktów na poziomie 0 oznaczałoby idealne dopasowanie. 

>  Wykres po prawej stronie to wykres kwantylowy dla rozkładu normalnego. Pozwala na wizualną  weryfikację, czy rozkład reszt jest normalny. Im mniejsza odległość punktów od wykropkowanej linii, tym rozkład reszt jest bliższy rozkładowi normalnemu.

> Trzeci wykres pozwala weryfikować założenie o jednorodności wariancji. Im równomierniej rozłożone punkty wzdłuż osi OX, tym bardziej prawdopodobne, że wariancja jest jednorodna.

>  Ostatni wykres służy wykrywaniu obserwacji wpływowych za pomocą odległości Cooka. Jest to miernik stopnia zmiany parametrów funkcji regresji, gdyby dana obserwacja nie byłaby wzięta pod uwagę w obliczeniach.

### Predykcja

Możliwe jest stawianie prognoz na podstawie oszacowanego modelu. Przykład predykcji dla innych wag samochodu został zaprezentowany poniżej.

```{r}
nowe_obs <- data.frame(wt = c(2.5, 3.0, 3.5))
predict(model, nowe_obs)
```


## Model liniowy z dwiema zmiennymi objaśniającymi

W środowisku **R** możliwa jest budowa modelu regresji wielorakiej (z więcej niż jedną zmienną objaśniającą). W przykładzie przedstawiony zostanie oszacowany model regresji objaśniający liczbę mil przejechanych na jednym galonie paliwa za pomocą wagi samochodu (*wt*) i przyspieszenia (*qsec*).

```{r}
model2 <- lm(mpg~wt + qsec, data = mtcars)
summary(model2)
```

Współczynnik stojący przy zmiennej *wt* informuje, że liczba mil przejechanych na jednym galonie paliwa spadnie średnio o 5.05 mili, jeśli waga pojazdu wzrośnie o jednostkę (1000 lbs) - przy założeniu, że przyspieszenie pozostanie stałe.


W ekonometrii bardzo znanym narzędziem do porównywania modeli jest kryterium informacyjne Akaike (w **R** wywoływane funkcją `AIC()`). Model o niższej wartości AIC jest uważany za lepszy. Porównując ze sobą utworzone modele lepszym jest *model2*. 

```{r}
AIC(model, model2)
```




::: callout-caution
## Ćwiczenia do samodzielnego wykonania

1. Zbuduj model regresji prostej dla danych **mtcars**, gdzie zmienną zależną jest *hp* (moc), a niezależną *wt* (waga).

2. Zbuduj model regresji wielorakiej dla mpg z trzema zmiennymi niezależnymi: *wt, qsec, hp*.

3. Sprawdź, czy reszty modelu są normalnie rozłożone (np. wykres QQ).

4. Wykonaj predykcję spalania dla samochodu o wadze 3,2 i przyspieszeniu 18.

5. Porównaj modele pod względem $R^2$.







:::


