# Elementy rachunku prawdopodobieństwa. Zmienne losowe


::: {.callout-note icon="false" appearance="simple"}


Program **R** ma wbudowaną obsługę wielu rodzajów zmiennych losowych wykorzystywanych w analizach statystycznych.
W niniejszym rozdziale zostaną przedstawione przykłady związane z rozkładami:

- normalnym,
- $t$-Studenta,
- chi-kwadrat,
- jednostajnym,
- $F$.

Będą przedstawione funkcje pozwalające generować wartości losowe i wyznaczać kwantyle dla tych rozkładów, obliczać wartości funkcji gęstości lub dystrybuanty i wykreślić ich wykresy.

:::

Szczegółowe informacje dotyczące parametrów omawianych w tym rozdziale funkcji można uzyskać wywołując odpowiednią pomoc.
Pomoc na temat funkcji `rnorm()` można uzyskać wprowadzając komendę:




```{r}
#| warning: false
#| echo: true
#| eval: false

# Rezultat wykonania kodu nie jest wyświetlany
? rnorm
```



## Generowanie wartości z wybranych rozkładów

Możliwość generowania wartości losowych z zadanych rozkładów jest niezbędna dla przeprowadzenia różnych analiz symulacyjnych. W programie **R** dostępne są różne funkcje zapewniające możliwość generowania takich liczb losowych.

Dla wygenerowania 10 obserwacji z rozkładu normalnego standardowego należy wykonać polecenie:

```{r}
rnorm(10)
```

Dla wygenerowania 10 wartości z rozkładu normalnego z zadanymi wartościami paramerów $\mu$ oraz $\sigma$ należy wykonać komendę:

```{r}
#| echo: true
#| eval: true
# Rezultat wykonania kodu nie jest wyświetlany
rnorm(10, mean = 20, sd = 13)
```

Powyższą komendę można zapisać także następująco:

```{r}
#| echo: true
#| eval: false
# Rezultat wykonania kodu nie jest wyświetlany
rnorm(10, 20, 13)
```

Przykłady generowania 10 wartości losowych z rozkładów jednostajnego, $t$-Studenta, chi-kwadrat oraz rozkładu $F$ przedstawiają poniższe komendy. Parametry `df`, `df1` i `df2` odpowiadają za określenie liczby swobody.

```{r}
#| echo: true
#| eval: false
# Rezultat wykonania kodu nie jest wyświetlany
runif(10)
rt(10, df = 3)
rchisq(10, 3)
rf(10, df1 = 4, df2 = 5)
```


Przykłady generowania 1000 obserwacji z rozkładów rozważanych powyżej i przedstawienie ich w postaci histogramów realizują komendy:

```{r}
#| echo: true
#| eval: true
#| label: fig-r01
#| fig-width: 8
#| fig-height: 8
#| fig-cap: Empiryczne rozkłady wartości losowych 4 zmiennych
par(mfrow = c(2, 2))
hist(runif(1000), main = "Rozkład jednostajny")
hist(rt(1000, df = 3), main = "Rozkład t-Studenta")
hist(rchisq(1000, 3), main = "Rozkład chi-kwadrat")
hist(rf(1000, df1 = 4, df2 = 5), main = "Rozkład F")
```



## Gęstość wybranych zmiennych losowych

Poniższe przykłady ilustrują podstawowe operacje związane z rozkładem normalnym w języku **R**. Wskazują jak obliczać wartości funkcji gęstości rozkładu normalnego (`dnorm`), jak generować losowe dane z tego rozkładu (`rnorm`), a także jak wizualizować rozkład danych za pomocą histogramu oraz jak nałożyć na niego teoretyczną krzywą gęstości. Przykłady te są często wykorzystywane do analizy i wizualizacji danych, kiedy zakłada się  normalność rozkładu.

Kolejne komendy przedstawiają obliczanie wartości funkcji gęstości rozkładu normalnego standardowego w punkcie 0, normalnego $N(3, 1)$ w punkcie 0 i normalnego standardowego dla punktów od -3 do 3 co 0,1.

```{r}
dnorm(0)
dnorm(0, mean = 3, sd = 1)
```

```{r}
#| echo: true
#| eval: false
# Rezultat wykonania kodu nie jest wyświetlany
dnorm(seq(-3, 3, 0.1))
```

Przykłady wyznaczania wartości funkcji gęstości rozkładów jednostajnego na przedziale [0, 1], t-Studenta o 3 stopniach swobody, chi-kwadrat o 5 stopniach swobody oraz rozkładu F o 4 i 6 stopniach swobody przedstawiają poniższe komendy.

```{r}
#| echo: true
#| eval: false
# Rezultat wykonania kodu nie jest wyświetlany
dunif(-0.6)
dt(1, df = 3)
dchisq(0.5, df = 5)
df(1, df1 = 4, df2 = 6)
```


```{r}
#| echo: false
#| eval: true
x <- rnorm(100, 3, 1)
```


Wykreślenie histogramu i dodanie oceny funkcji gęstości zmiennej losowej $X \sim N (3,1)$ realizują zaprezentowane poniżej kody.

Na początku należy w funkcji generującej histogram ustalić argument `prob` na wartość `TRUE`, aby wysokość słupków reprezentowała gęstość. W celu nałożenia funkcji gęstości na tak utworzony histogram generuje się wektor wartości, a dla nich  oblicza gęstość rozkładu normalnego. Wyznaczone wartości dodaje się do histogramu za pomocą funkcji `lines()`. 

```{r}
#| echo: true
#| eval: false
x <- rnorm(100, 3, 1)
```

```{r}
#| label: fig-r02
#| fig-cap: Histogram i ocena gęstości dla losowych wartości z rozkładu normalnego
hist(x, prob = T)
lx = seq(-3, 9, length = 120)
lines(lx, dnorm(lx, 3, 1), col = 'red')
```


## Kwantyle

Wyznaczanie kwantyli (np. za pomocą funkcji `qnorm` w programie **R**) jest bardzo ważne w statystyce i analizie danych, ponieważ pozwala określić, jakie wartości zmiennej odpowiadają określonym poziomom prawdopodobieństwa w zadanym rozkładzie. 

Kolejne komendy zwracają wartości mediany, kwantyli rzędu 0,95; 0,975; 0,995 dla rozkładu $N(0, 1)$ oraz kwantyla rzędu 0,9 dla rozkładu $N(10, 2)$.


```{r}
qnorm(0.5)
qnorm(c(0.95, 0.975, 0.995))
qnorm(0.9, 10, 2)
```

Przykłady wyznaczania kwantyli rzędu 0,5 rozkładów jednostajnego na przedziale [0, 1], $t$-Studenta o 3 stopniach swobody, chi-kwadrat o 12 stopniach swobody oraz rozkładu F o 1 i 3 stopniach swobody przedstawiają poniższe komendy.

```{r}
#| echo: true
#| eval: false
# Rezultat wykonania kodu nie jest wyświetlany
qunif(0.5)
qt(0.5, df = 3)
qchisq(0.5, df = 12)
qf(0.5, df1 = 1, df2 = 3)
```

## Dystrybuanta

Wartość dystrybuanty zmiennych losowych o rozkładzie normalnym standardowym w punkcie 0 oraz o rozkładzie normalnym z parametrami $\mu=3$ oraz $\sigma=1$ w punkcie 0,9 można uzyskać następująco.

```{r}
pnorm(0)

pnorm(0.9, 3, 1)
```

Przykłady wyznaczania wartości dystrybuanty zmiennej losowej o rozkładzie jednostajnym na przedziale [0, 1], $t$-Studenta o 3 stopniach swobody, chi-kwadrat o 12 stopniach swobody oraz rozkładzie F o 1 i 3 stopniach swobody w punkcie 1,5 prezentują poniższe kody.

```{r}
#| echo: true
#| eval: false
# Rezultat wykonania kodu nie jest wyświetlany
punif(1.5)
pt(1.5, df = 3)
pchisq(1.5, df = 12)
pf(1.5, df1 = 1, df2 = 3)
```

Wykorzystując funkcję `pnorm` można sporządzić wykres dystrybuanty. Przykład taki dla zmiennrj losowej $X \sim N (3,1)$ prezentuje poniższy kod.

```{r}
#| label: fig-r03
#| fig-cap: Dystrybuanta rozkładu normalnego standardowego
plot(lx, pnorm(lx, 3, 1), col='blue', type='l')
```

## Przedstawienie kilku wykresów funkcji gęstości na jednym rysunku

W programie **R** możliwe jest przedstawienie kilku funkcji gęstości na jednym wykresie. Pierwszy nanosi się przez funkcję `plot()`, a kolejne przez `lines()`. Należy zwrócić uwagę na kolejność wykonywania wykresów, aby wszystkie mieściły się w obszarze wykresu lub zadbać o odpowiednie określenie granic osi OX i OY. Wykres uzyskany za pomocą funkcji `plot()` determinuje rozmiar wykresu na stałe. Dla zapewnienia umieszczenia linii w obrębie okna wykresu można określić paramery obu osi. Można też najpierw rysować funkcję gęstości przyjmującą największe wartości. 

```{r}
#| label: fig-r05
#| fig-cap: Gęstości trzech zmiennych o rozkładzie normalnym
z = seq(-10, 10, length = 120)
plot(z, dnorm(z, 0, 1), type = "l", xlim = c(-5, 4), ylim = c(0,.8))
lines(z, dnorm(z, 1, 3), type = "l", lty = "dotted")
lines(z, dnorm(z, -2, 0.5), type = "l", lty = "dashed")	
```

## Dodawanie legendy do wykresu

Jeżeli na wykresie umieszczono kilka linii, to powinny być one wyróżnione kolorem, grubością lub np. przerywaniem linii. Niezbędne jest w takich przypadkach wprowadzenie legendy objaśniającej znaczenie poszczególnych linii (funkcja `legend()`).

```{r}
#| label: fig-r06
#| fig-cap: Wprowadzenie legendy na wykresie. Gęstość trzech zmiennych losowych o rozkładzie normalnym
plot(z, dnorm(z), type = "l")
lines(z, dnorm(z, 0, 3), type = "l", lty = "dotted")
legend("topright", inset = 0.01, lty = c("solid", "dotted"), c(expression(N(mu == 0, sigma == 1)), expression(N(mu == 0, sigma == 3))) )
```

W powyższej funkcji użyto parametru położenia legendy "topright", w związku z czym legenda została umieszczona w prawym górnym rogu obszaru wykresu.

Wartosci parametru dla różnych wariantów umieszczenia legendy wskazuje @tbl-legenda.

::: {#tbl-legenda tbl-cap="Możliwe umiejscowienia legendy"}

|              |              |              |
|--------------|--------------|--------------|
| topleft      | top          | topright     |
| left         | center       | right        |
| bottomleft   | bottom       | bottomright  |

:::

W funkcji wykorzystano również parametr `inset` umożliwiający odsunięcie legendy od krawędzi wykresu, a etykiety dodawane są z użyciem wektora `c()`, w którym określa się wyrażenia matematyczne. Wykorzystanie funkcji `expression` pozwoliło wprowadzić właściwe oznaczenia parametrów rozkładu ($\mu \text{ i } \sigma$).



## Przykład

Przykład łączy w sobie 4 polecenia:

- Wygenerować 100 wartości z rozkładu $N(-3, 1)$.
- Wygenerować 100 wartości z rozkładu $t_{8}$
- Wygenerować 100 wartości z rozkładu $\chi^2_{2}$
- Przedstawić histogramy dla wygenerowanych wartości na 1 wykresie jeden obok drugiego.

```{r}
x = rnorm(100, -3, 1)
y = rt(100, 8)
z = rchisq(100, 2)
par(mfrow = c(1, 3))
hist(x)
hist(y)
hist(z)
```



::: callout-caution
## Ćwiczenia do samodzielnego wykonania

1. Wygeneruj po 500 wartości z rozkładu normalnego o średniej 5 i odchyleniu standardowym 2 oraz
 z rozkładu jednostajnego na przedziale [0, 10]. W jednym oknie wykresu przedstaw histogramy obu rozkładów.

2. Na wykresie wykreśl gęstości rozkładu normalnego standardowego i t-Studenta o 12 stopniach swobody.

3. Wyznacz 0,5% 2,5%, 5%, 50%, 95%, 97,5%  i 99,5% kwantyl rozkładu normalnego standardowego.

4. Oblicz prawdopodobieństwo, że zmienna losowa o rozkładzie normalnym (średnia 2, odchylenie 1.5) przyjmie wartość mniejszą niż 4.

5. Narysuj na jednym wykresie funkcje gęstości rozkładu $F$ dla trzech różnych par stopni swobody: (2, 5), (5, 2), (8, 8).


:::

