# Weryfikacja hipotez statystycznych

::: {.callout-note icon="false" appearance="simple"}
Program **R** umożliwia testowanie hipotez na podstawie odpowiednich danych próbkowych. W tym rozdziale zaprezentowane są praktyczne przykłady zastosowania różnych testów statystycznych, które są fundamentalne w analizie danych. Przedstawiono m.in. przykłady zastosowania testów statystycznych:

-   testu $t$-Studenta dla jednej próby,
-   testu $t$-Studenta dla dwóch prób niezależnych,
-   testu $t$-Studenta dla dwóch prób zależnych,
-   testu $F$ równości wariancji,
-   testu niezależności chi-kwadrat,
-   testu normalności Shapiro-Wilka.

Pierwszy z wymienionych testów został przeprowadzony z obliczeniami "krok po kroku". We wszystkich następnych wykorzystano odpowiednie funkcje programu **R**.
:::

W przykładach przedstawionych w tym rozdziale przyjęto, że analizowane dane pochodzą z prostej próby losowej.

## Test dla wartości oczekiwanej w populacji

Przeprowadzono badanie miesięcznych wydatków studentów na pieczywo. Wylosowano 16 studentów. Wydatki studentów na pieczywo w lutym 2026 były następujące (w zł):

80, 42, 110, 75, 44, 57, 33, 90, 57, 75, 44, 73, 82, 43, 73, 48.

Przyjmując poziom istotności $\alpha=0,05$ zweryfikować hipotezę, że rzeczywista średnia kwota wydatków studentów w lutym 2026 na pieczywo wynosiła 50 zł. Rozważyć hipotezy alternatywne:

a)  dwustronną ($H_1: \mu \ne 50$),

b)  prawostronną ($H_1: \mu > 50$),


Do weryfikacji postawionej hipotezy zostanie wykorzystany test $t$-Studenta dla jednej próby.

Na wstępie należy wprowadzić dane:

```{r}
wydatki = c(80, 42, 110, 75, 44, 57, 33, 90, 57, 75, 44, 73, 82, 43, 73, 48)
```

Ad a)

$$H_0: \mu = 50$$ $$H_1: \mu \ne 50$$

Statystyka testowa ma postać:

$$t=\frac{\overline{X}-m_0}{ \hat{S} } \sqrt{n}$$ gdzie:

$\overline{X}=\frac{1}{n}\sum_{i=1}^nX_i$,

$\hat{S}=\frac{1}{n-1}\sum_{i=1}^n(X_i-\overline{X})^2$,

$n$ - liczba obserwacji.

Przy założeniu hipotezy $H_0$ statystyka testowa $t$ ma rozkład $t$-Studenta o 15 stopniach swobody.

Po ustaleniu wartości testowanej $\mu_0$ oraz poziomu istotności $\alpha$ kolejno wyznaczane są: liczba obserwacji $n$, średnia z próby $xsr$, odchylenie standardowe z próby $s$, a następnie wartość statystyki testowej $t$.

```{r}
mu = 50
alpha = 0.05

n = length(wydatki)
xsr = mean(wydatki)
s = sd(wydatki)

t = (xsr - mu)/s*sqrt(n)
t
```

W kolejnym kroku wyznaczany jest obszar krytyczny dwustronny.

```{r}
t.alpha = qt(alpha/2, n - 1, lower.tail = F)
c(-t.alpha, t.alpha)
```

Obszar krytyczny to zbiór $(-\infty ;  -t_{\alpha/2})  \cup  (t_{\alpha/2}; \infty)$.

Wartość statystyki testowej ($t$ = `r t`) znajduje się w obszarze krytycznym. Należy odrzucić hipotezę $H_0$ na rzecz $H_1$. Można twierdzić, że rzeczywista średnia kwota wydatków na pieczywo studentów w lutym 2026 nie wynosiła 50 zł.

Test można przeprowadzić za pomocą wbudowanej funkcji.

```{r}
t.test(wydatki, mu = 50)
```

Uzyskuje się dokładnie taką samą wartość statystyki testowej $t$.

W wyniku nie jest jednak zwracany obszar krytyczny, ale $p$-wartość. Wyciąganie wniosków w oparciu o $p$-wartość przebiega następująco:

-   $p > \alpha$ brak podstaw do odrzucenia $H_0$ (nie należy tego traktować jako potwierdzenie hipotezy $H_0$),
-   $p \le \alpha$ odrzuca się $H_0$ na rzecz $H_1$.

::: callout-warning
## Przedział ufności

W wyniku prezentowany jest również 95-procentowy (domyślnie) przedział ufności. Chcąc wyznaczyć 99-procentowy przedział ufności dla wartości średniej, należy zdefiniować argument `conf.level = 0.99`. Zwrócenie wyłącznie przedziału ufności następuje poprzez odwołanie do wyniku z wykorzystaniem znaku `$`.

```{r}
t.test(wydatki, conf.level = 0.99)$conf.int[c(1,2)]
```
:::

Ad b)

$$H_0: \mu = 50$$ $$H_1: \mu > 50$$

```{r}
t.test(wydatki, mu = 50, alternative = "greater")
```

Otrzymana $p$-wartość jest mniejsza niż 0,05, więc należy odrzucić hipotezę zerową. Świadczy to o tym, że średnie wydatki studentów na pieczywo przekraczają 50 zł.

W celu wyświetlenia wyłącznie $p$-wartości z całego wyniku, należy odwołać się poprzez `$p.value`, aby zwrócić wartość statystyki można użyć `$statistic`. Możliwe jest też wykorzystanie krótszych form tych nazw, np. `$p.val`, `$stat`.

```{r}
t.test(wydatki, mu = 50, alternative = "greater")$p.value
t.test(wydatki, mu = 50, alternative = "greater")$statistic
```



## Test dla równości wartości dwóch oczekiwanych dla prób niezależnych

::: callout-warning
## Hipotezy

Weryfikacja hipotez dotyczących równości dówch wartości oczekiwanych może uwzględniać hipotezę alternatywną niekierunkową lub hipotezy kierunkowe. Poniżej umieszczono zapis hipotez aternatywnych na dwa sposoby. Pierwszy odpowiada klasycznemu zapisowi, a drugi podejściu zaproponowanemu w programie R.

1)  Hipoteza dwustronna $\mu_x \neq \mu_y$ ($\mu_x - \mu_y \neq 0$)

2)  Hipoteza jednostronna $\mu_x < \mu_y$ ($\mu_x - \mu_y < 0$)

3)  Hipoteza jednostronna $\mu_x > \mu_y$ ($\mu_x - \mu_y > 0$)
:::

Zbadano wzrost kobiet (żon) i mężczyzn (mężów). Celem jest sprawdzenie, czy przeciętny wzrost mężów jest większy niż żon. Przyjęto poziom istotności $\alpha = 0,05$.

$$ H_0: \mu_M=\mu_K$$ $$ H_1: \mu_M > \mu_K$$

```{r}
library(foreign)
# Import danych zapisanych w pliku programu SPSS ze strony stat.ue.katowice.pl
wzrost <- read.spss("http://stat.ue.katowice.pl/dane1/heights.sav")

attach(wzrost)
```

::: callout-warning
## Funkcja `attach`

Funkcja `attach` dołącza zbiór danych do ścieżki wyszukiwania. Dzięki temu do kolumn zbioru danych można odwoływać się wyłącznie po ich nazwie - bez potrzeby używania nazwy zbioru.
:::

```{r}
t.test(Husband, Wife, alternative = "greater")
```

$P$-wartość jest mniejsza od przyjętego poziomu istotności $\alpha = 0,05$. Należy odrzucić hipotezę $H_0$. Można twierdzić, że średni wzrost mężów jest większy niż żon.

::: callout-warning
## Kolejność podawania zbiorów *x* i *y*

Podczas wykonywania testu t-Studenta ważna jest kolejność podawania porównywanych prób.

Komendy `t.test(x, y, alternative = "less")` i `t.test(y, x, alternative = "less")` zwrócą inne wyniki.

Należy pamiętać, aby przy hipotezach kierunkowych podawać zbiory w następujący sposób:

1)  Hipoteza jednostronna $\mu_x < \mu_y$ (w wyniku zapisana jako $\mu_x - \mu_y < 0$)

        `t.test(x, y, alternative = "less")`

2)  Hipoteza jednostronna $\mu_x > \mu_y$ (w wyniku zapisana jako $\mu_x - \mu_y > 0$)

        `t.test(x, y, alternative = "greater")`
:::

## Test dla równości wartości dwóch oczekiwanych dla prób niezależnych przy równych wariancjach

W rozważanych przykładach domyślnie założono, że wariancje w populacjach są różne. Program **R** przeprowadza wówczas korektę Welcha dla statystyki $t$. W niniejszym przykładzie zakłada się, że wariancje w populacjach są równe. W celu sprawdzenia, czy przeciętny wzrost mężów jest większy niż żon, przy równej wariancji w dwóch populacjach, dodaje się argument `var.equal = TRUE`. Przyjęto poziom istotności $\alpha = 0,05$.

$$ H_0: \mu_M=\mu_K$$ $$ H_1: \mu_M > \mu_K$$

```{r}
t.test(Husband, Wife, alternative = "greater", var.equal = TRUE)$p.value
```

$p$-wartość jest mniejsza od $\alpha$, zatem średni wzrost mężczyzn jest istotnie większy od średniego wzrostu żon.

## Test dla równości dwóch wartości oczekiwanych dla prób zależnych

::: warning-callout
Weryfikując hipotezę o równości średnich dla prób zależnych $(X_i, Y_i) \text{ dla } i = 1, 2, \ldots, n$ stawia się hipotezę $H_0: \mu_Z  = 0$ wobec hipotez alternatywnych:

-   $H_1: \mu_Z \neq 0$
-   $H_1: \mu_Z > 0$
-   $H_1: \mu_Z < 0$

gdzie:

$$z_i = y_i-x_i$$
:::

Badano skuteczność leku na obniżenie ciśnienia rozkurczowego. U 8 pacjentów zmierzono ciśnienie rozkurczowe przed i po tygodniowym stosowaniu leku. Przyjmując poziom istotności $\alpha = 0,05$, zweryfikować, czy podanie leku ma wpływ na zmniejszenie ciśnienia rozkurczowego.

Poniweważ pomiary dotyczą tych samych pacjentów dla dwóch różnych okresów czasowych (przed podaniem i po podaniu leku) należy zastosować test $t$-Studenta dla par skojarzonych.

```{r}
przed <-c(85, 90, 86, 92, 88, 86, 91, 89)
po <-c(86, 86, 88, 82, 88, 82, 84, 85)

t.test(po, przed, paired = T, alternative = "less")$p.value
```

Otrzymana $p$-wartość jest mniejsza niż 0,05 należy odrzucić hipotezę $H_0$. Można twierdzić, że lek powoduje statystycznie istotny spadek ciśnienia rozkurczowego.

::: callout-warning
## Test t-Studenta dla par skojarzonych

W celu przeprowadzenia testu $t$-Studenta dla par skojarzonych, w funkcji `t.test()` definiuje się argument `paired` jako *TRUE*.
:::

## Test F dla równości dwóch wariancji

W przykładzie ponownie wykorzystany zostanie zbiór danych dotyczący wzrostu żon i mężów. Sprawdzić, czy wariancje wzrostu mężczyzn i kobiet są jednakowe. Przyjąć poziom istotności $\alpha = 0,05$. Weryfikowane są następujące hipotezy.

$$H_0: \sigma_M^2=\sigma_K^2$$

$$H_1: \sigma_M^2>\sigma_K^2$$

```{r}
var.test( Husband, Wife,alternative = "greater")$p.value
```

Wyznaczona $p$-wartość jest większa niż 0.05. Nie ma podstaw do odrzucenia hipotezy $H_0$.


::: callout-warning
## Test $F$ dla równości dwóch wariancji

Przeprowadzając test $F$ dla równości dwóch wariancji hipotezę alternatywną określa się jako "większe", a jako pierwszą zmienną należy zapisać tę, która ma większą wariancję próbkową.
:::


## Test niezależności chi-kwadrat

Zapytano respondentów o płeć i ich ulubiony styl muzyczny (Pop, R&B, Rock). 
W wyniku przeprowadzonego badania uzyskano 362 odpowiedzi, a wyniki przedstawiono poniżej.


```{r}
muzyka <- matrix(c(67, 57, 68,34, 59, 77), ncol = 3, byrow = T)
dimnames(muzyka) <- list(c("K", "M"), c("Pop", "R&B", "Rock"))
muzyka
```
Zweryfikować hipotezę głoszącą, że płeć nie ma wpływu na preferencje stylu muzycznego. Przyjąć poziom istotności $\alpha=0,05$.

Formalnie hipotezy można zapisać następująco:

$H_0$: zmienne są niezależne (płeć i rodzaj preferowanej muzyki są niezależne)

$H_1$: zmienne są zależne (płeć ma wpływ na preferencje stylu muzycznego)

```{r}
chisq.test(muzyka)
```

Wyznaczona $p$-wartość jest mniejsza od poziomu istotności $\alpha$. Należy odrzucić hipotezę $H_0$ na rzecz hipotezy alternatywnej $H_1$. Można twierdzić, że istnieje zależność między płcią i preferowanym stylem muzycznym.

## Test normalności Shapiro-Wilka

Dla przeprowadzenia wielu testów statystycznych niezbędne jest sprawdzenie założenia dotyczącego normalności rozkładu badanej zmiennej. Do najczęściej wykorzystywanych testów normalności należy test Shapiro-Wilka.

Z wykorzystaniem tego testu zostanie sprawdzona normalność rozkładu wydatków studentów (por. p. 10.1). Hipotezy mogą zostać zapisane następująco:

$H_0$: wydatki studentów mają rozkład normalny

$H_1$: wydatki studentów nie mają rozkładu normalnego

```{r}
shapiro.test(wydatki)

shapiro.test(wydatki)$p.value
```

Uzyskana $p$-wartość = 0,34 jest większa od 0.05. Brak podstaw do odrzucenia hipotezy $H_0$.

::: callout-caution
## Ćwiczenia do samodzielnego wykonania

1.  Wylosowano próbę 20 studentów i zmierzono ich czas dojazdu na uczelnię (w minutach): 45, 40, 20, 70, 30, 60, 10, 15, 12, 8, 30, 40, 10, 15, 50, 10, 8, 12, 30, 35. Na poziomie istotności 0,05 zweryfikować hipotezę, że przeciętny czas dojazdu wynosi 30 minut.

2.  Porównaj średnie wyniki testu z matematyki dwóch grup studentów (grupa A i grupa B) za pomocą testu $t$-Studenta dla prób niezależnych.

        Grupa A: 75, 80, 78, 82, 77, 81, 79, 83.

        Grupa B: 72, 77, 75, 79, 74, 78, 76, 80.

3.  Przeprowadzono badanie nad skutecznością kursu językowego. Przed i po kursie zmierzono poziom znajomości języka (w punktach) u 10 uczestników.

        Przed: 45, 50, 48, 52, 47, 51, 49, 53, 46, 50.

        Po: 55, 60, 58, 62, 57, 61, 59, 63, 56, 60.

        Czy kurs był skuteczny? Przyjąć poziom istotności α=0,05.

4.  Przeprowadzono ankietę dotyczącą preferencji marki telefonów wśród mężczyzn i kobiet. Wyniki przedstawiono w tabeli:

| Marka | Kobiety | Mężczyźni |
|:------|:--------|:----------|
| A     | 45      | 35        |
| B     | 30      | 40        |
| C     | 25      | 25        |

        Czy istnieje zależność między płcią a preferencjami marki telefonu? Przyjąć poziom istotności α = 0.05?

5.  Sprawdź, czy można przyjąć, że próba: 15, 18, 22, 19, 17, 20, 21, 16, 18, 20, 19, 22, 17, 18, 21, 20, 19, 18, 20, 17 została pobrana z populacji o rozkładzie normalnym. Przyjąć poziom istotności α = 0,05.
:::
