# Podstawy animacji. Pakiety **gapminder** i **gganimate**


::: {.callout-note icon="false" appearance="simple"}
Środowisko **R** poza zaawansowanymi prezentacjami graficznymi umożliwia także konstrukcję animacji. 
Najpopularniejszym i najczęściej używanym pakietem do tworzenia dynamicznych wizualizacji opartych na pakiecie **ggplot2** jest **gganimate**. Pozwala on w prosty sposób dodać "*wymiar ruchu*" do statycznych wykresów, pokazując np. zmiany w danych w czasie, ewolucję rozkładu czy wyniki symulacji w kolejnych krokach.
Utworzone animacje nie będą mogły być przedstawione w dokumentach statycznych (\*.pdf, ....), ale mogą być z powodzeniem wykorzystywane np. na stronach internetowych (\*.html), w prezentacjach revealjs a nawet w dokumentach \*.docx.

:::


Na wstępie niezbędne jest załadowanie wykorzystywanych w tym rozdziale pakietów.
Realizują to kolejne komendy.

```{r}
#| eval: true
#| echo: true
#| warning: false
#| message: false
#| results: hide
library(ggplot2)
library(dplyr)
library(gapminder)
```

## Charakterystyka pakietu i zbioru **gapminder**

::: callout-note
## **gapminder**

Pakiet **gapminder** w programie **R** zawiera dane używane przez Hansa Roslinga, szwedzkiego statystyka i popularyzatora wizualizacji danych, w jego słynnych prezentacjach o rozwoju świata.
Zbiór danych o nazwie **gapminder** jest głównym elementem pakietu. Dodatkowo są tam zawarte kody państw i odpowiednio przygotowane palety kolorystyczne.

:::

W tej części wykorzystywany będzie zbiór danych **gapminder**, który jest dostępny po załadowaniu pakietu o takiej samej nazwie: **gapminder**.


::: callout-important
## **gapminder**

Zbiór **gapminder** to ramka danych (data.frame). 
Zbiór liczy 1704 obserwacje i 6 zmiennych.

W zbiorze sa następujące zmienne:

- *country* (kraj, 142 poziomy)
- *continent* (kontynent, na którym położony jest dany kraj, 5 poziomów)
- *year* (rok, dla kltórego pobrano dane. Zakres lat od 1952 do 2007 co 5 lat)
- *lifeExp* (przeciętna długość życia w momencie urodzin)
- *pop* (populacja kraju)
- *gdpPercap* (PKB na osobę wyrażony w USD)

:::


Komenda `summary` pozwala na uzyskanie podstawowych informacji o zbiorze **gapminder**.


```{r }
summary(gapminder)
```

Otrzymane wyniki wskazują, że dla poszczególnych państw dostępne są informacje o *pop, lifeExp i gdpPercap* dla dwunastu lat: 1952, 1957, ..., 2007.
Dodatkowe informacje można uzyskać wykorzystując funkcję `table`.

```{r }
table(gapminder$continent, gapminder$year)
```

Z powyższych danych wynika, że w zbiorze uwzględniono 30 państw z Europy. Biorąc pod uwagę, że dla każdego państwa jest 12 obserwacji (poszczególne lata), to łącznie dla państw europejskich jest 360 obserwacji w zbiorze **gapminder**.

## Wybrane wykresy dla danych ze zbioru **gapminder**

Przed przystąpieniem do konstrukcji animacji wykonanych zostanie kilka wykresów, które pozwolą na lepsze poznanie zbioru **gapminder**.
Zgodnie z informacjami z poprzedniego rozdziału konstrukcja wykresu słupkowego przedstawiającego liczbę obserwacji dla poszczególnych kontynentów może przebiegać następująco:

```{r }
#| echo: true
#| warning: false
#| label: fig-liczba1
#| fig-cap: Liczba obserwacji według kontynentów
ggplot(gapminder, aes(x=continent)) + 
  geom_bar()
```

Na @fig-liczba1 przedstawiono liczbę obserwacji według kontynentów w zbiorze **gapminder**.
Taki sam wykres, ale z dodatkowym wyróżnieniem kolorem poszczególnych kontynentów realizuje poniższy kod, a efekt jest widoczny na @fig-liczba2.

```{r }
#| echo: true
#| warning: false
#| label: fig-liczba2
#| fig-cap: Liczba obserwacji według kontynentów - rozróżnienie kolorem kontynentów
ggplot(gapminder, aes(x=continent, fill=continent)) + 
  geom_bar() +
  guides(fill='none')
```


Wykres poprzedni (@fig-liczba2) można zapamiętać w obiekcie o nazwie **rys** jak w poniższym kodzie:

```{r }
#| echo: true
#| warning: false
#| label: fig-liczba3
#| fig-cap: Liczba obserwacji według kontynentów
rys=ggplot(gapminder, aes(x=continent, fill=continent)) + 
  geom_bar()+
  guides(fill='none')
```

Zapamiętanie wykresu w formie obiektu pozwala na wygodne modyfikacje, tak jak w kolejnych dwóch przykładach:


- wykres słupkowy w orientacji poziomej (@fig-liczba4)

```{r }
#| echo: true
#| warning: false
#| label: fig-liczba4
#| fig-cap: Liczba obserwacji według kontynentów - układ poziomy
rys +
  coord_flip()
```

- przedstawienie wykresu we współrzędnych biegunowych (@fig-liczba5)

```{r }
#| echo: true
#| warning: false
#| label: fig-liczba5
#| fig-cap: Liczba obserwacji według kontynentów - współrzędne biegunowe
rys + 
  coord_polar()
```


Nieznaczna modyfikacja kodu pozwala uzyskać typowy wykres kołowy (por. @fig-liczba6):


```{r}
#| echo: true
#| warning: false
#| label: fig-liczba6
#| fig-cap: Struktura liczby obserwacji według kontynentów
dane = as.data.frame(table(gapminder$continent))
colnames(dane) = c("continent", "n")  

ggplot(dane, aes(x = "", y = n, fill = continent)) +
     geom_bar(stat = "identity", width = 1) +
     coord_polar(theta = "y") +
     theme_void() +
     geom_text(aes(label = continent), position = position_stack(vjust = 0.5)) +
     guides(fill = "none")  
```



Rozkład przeciętnej długości życia w 2007 roku przedstawić można z wykorzystaniem histogramu. Odpowiedni kod i wynik jego realizacji przedstawiono na @fig-hist

```{r }
#| echo: true
#| warning: false
#| label: fig-hist
#| fig-cap: Przeciętna długość życia w państwach w roku 2007
gapminder %>%
  filter(year==2007) %>%
  ggplot( aes(lifeExp)) + 
  geom_histogram( binwidth=4, color="black", fill="lightblue", alpha=0.5)+
  labs(x="Oczekiwana długość życia", y="Liczba państw")
```

Dla wygodniejszej oceny rozkładu czasu przeciętnego trwania życia w roku 2007 można do histogramu dodać linię gęstości (por @fig-hist2)

```{r }
#| echo: true
#| warning: false
#| label: fig-hist2
#| fig-cap: Przeciętna długość życia w państwach w roku 2007 wraz z krzywą teoretyczną
gapminder %>%
  filter(year==2007) %>%
  ggplot( aes(lifeExp)) + 
  geom_histogram(aes(y=after_stat(density)), binwidth=2, color="black", fill="lightblue", alpha=0.5)+
  geom_density()+
  labs(x="oczekiwana długość życia", y="Liczba państw")
```


Dane w zbiorze **gapminder** zawierają informacje o przeciętnej długości życia w różnych latach.
Dla przedstawienia zmian przeciętnej długości życia w latach 1952 - 2007 w wybranych państwach można wykorzystać wykres liniowy. Dla wybranych państw Polska, Niemcy, Czechy, Austria i Rumunia odpowiedni wykres przedstawia @fig-liniowy uzyskany jako realizacja poniższego kodu:


```{r }
#| echo: true
#| warning: false
#| label: fig-liniowy
#| fig-cap: Przeciętna długość życia w wybranych państwach w latach 1952 - 2007

kraje <- c("Poland", "Germany", "Czech Republic", "Austria","Romania")
ggplot(subset(gapminder, country %in% kraje), aes(x = year, y = lifeExp, color = country)) + 
  geom_line() + 
  geom_point()+
  labs(x="Rok", y="Oczekiwana długość życia",color="")+
	theme(legend.position='bottom')	####
```
@fig-liniowy pozwala dostrzec nieustanne zwiększanie się przeciętnego trwania życia w badanym okresie we wszystkich analizowanych państwach.


Interesujące może być przedstawienie gęstości czasu trwania życia według kontynentów. Realizuje to poniższy kod.



```{r }
#| echo: true
#| warning: false
#| label: fig-gest
#| fig-cap: Przeciętna długość życia według kontynentów
gapminder %>%
  filter(year==2007) %>%
  ggplot( aes(x=lifeExp, fill=continent)) +
  geom_density(alpha=0.2) +
  labs(x="Rok", y="oczekiwana długość życia",fill="Kontynent")
```

Na @fig-gest przedstawiono oceny gęstości rozkładu przeciętnego czasu trwania życia w roku 2007 według kontynentów. Zauważalne jest, że najkrócej żyje się w Afryce, a najdłużej W Oceani (tylko dwa państwa Australia i Nowa Zelandia) oraz w Europie.

Ze względu na uproszczenie kolejnych zapisów kodu wygodnie będzie utworzyć obiekt `rys1` zgodnie z następującym kodem:

```{r }
rys1 <- gapminder %>%
  filter(year==2007) %>%
  ggplot(aes(continent, lifeExp, fill=continent)) +
  labs(x="", y="Oczekiwana długość życia") +
  theme(legend.position='none')
```

W kolejnych przykładach obiekt `rys1` zostanie przedstawiony z wykorzystaniem różnych reprezentacji geometrycznych.
Pierwsza z takich reprezentacji to `geom_boxplot()` została przedstawiona na @fig-boxplot


```{r }
#| echo: true
#| warning: false
#| label: fig-boxplot
#| fig-cap: Przeciętna długość życia według kontynentów - reprezentacja geom_boxplot()
rys1 +
    geom_boxplot(outlier.size=2)
```

Podobną reprezentacją do `geom_boxplot()` jest reprezentacja `geom_violin()`. Odpowiedni wykres przedstawia @fig-violin

Wyświetlenie obiektu `rys1` z reprezentacją geometryczną `violin`

```{r }
#| echo: true
#| warning: false
#| label: fig-violin
#| fig-cap: Przeciętna długość życia według kontynentów - reprezentacja geom_violin()
rys1 +
  geom_violin()
```

Podobna jak poprzednio konstrukcja obiektu graficznego `rys2`.
Na tym wykresie zamieszczono dane z wszystkich 12 okresów czasowych.


```{r }
rys2 <- gapminder %>%
  ggplot(aes(x=gdpPercap, y=lifeExp))+
  labs(x='PKB na osobę', y='Oczekiwana długość życia')
```

Wyświetlenie obiektu `rys2` z reprezentacją geometryczną `geom_point()`.

UWAGA: na wykresie zamieszczono jednocześnie dane z różnych lat

```{r }
#| echo: true
#| warning: false
#| label: fig-point
#| fig-cap: Produkt krajowy brutto na osobę i przeciętna długość życia 
rys2 + 
  geom_point()
```

W kolejnym kroku do obiektu **rys2** z reprezentacją geometryczną `geom_point()` dodano kolory według kontynentów. Wykres przedstawiono na @fig-point_col

```{r }
#| echo: true
#| warning: false
#| label: fig-point_col
#| fig-cap: Produkt krajowy brutto na osobę i przeciętna długość życia według kontynentów
rys2 + 
  geom_point(aes(color=continent))
```

W kolejnym kroku wyświetlono obiekt **rys2** z reprezentacją graficzną `geom_point()`, kolorami dla kontynentów w oddzielnych oknach. Odpowiedni wykres jest przedstawiony na @fig-point_panel

```{r }
#| echo: true
#| warning: false
#| label: fig-point_panel
#| fig-cap: Produkt krajowy brutto na osobę i przeciętna długość życia według kontynentów
rys2+
  geom_point(aes(color=continent)) + 
  facet_wrap(.~continent)+
  theme(legend.position='none')
```

Na @fig-point_panel przedstawione punkty reprezentują państwa, ale dla jednego kraju jest to aż 12 punktów (lata 1952, 1957, ..., 2007). Przy konstrukcji animacji w kolejnych etpach będą widoczne punkty odpowiadające określonemu ustalonym okresom czasowym.


## Animacje w ggplot2 - pakiet **gganimation**

Program **R** po zainstalowaniu odpowiednich pakietów umożliwia przygotowanie różnorodnych animacji.
Jednym z takich pakietów jest **gganimation**.

::: callout-tip
## **gganimate**

Program **R** poza zaawansowaną wizualizacją danych umożliwia również konstrukcję dynamicznych animacji. W tym rozdziale zostaną przedstawione podstawowe możliwości animacji z wykorzystaniem pakietu **gganimate**.
Animacje takie mogą zostać zamieszczone na stronach internetowych, osadzone w prezentacjach a także w plikach formatu "docx".
:::


Załadowanie wymaganych bibliotek.

```{r}
#| eval: true
#| echo: true
#| warning: false
#| message: false
#| results: hide

library(gganimate)
library(gifski)
```

Dla przygotowania animacji w pierwszej kolejności zostanie przygotowany i następnie wyświetlony obiekt **p1**.

```{r }
library(scales)
p1 <- ggplot(gapminder, aes(gdpPercap, lifeExp, size = pop, colour = country)) +
  geom_point(alpha = 0.7) +
  scale_x_log10(labels = label_comma()) +  
  theme_minimal() + 
  theme(legend.position = 'none') +
  labs(title = 'Rok: {frame_time}', x = 'PKB na osobę', y = 'Oczekiwana długość życia') +
  transition_time(year)
p1
```

Utworzenie i wyświetlenie obiektu **p2**.

```{r }
#| fig-width: 16
#| fig-height:  8

p2 <- ggplot(gapminder, aes(gdpPercap, lifeExp, size = pop, colour = country)) +
  geom_point(alpha = 0.7) +
  scale_x_log10(labels = label_comma()) +  
  theme_minimal() +  
  theme(legend.position = 'none') +
  facet_wrap(~continent,nrow=1) +
  labs(title = 'Rok: {frame_time}', x = 'PKB na osobę', y = 'Oczekiwana długość życia') +
  transition_time(year)
p2
```


Utworzone zostały dwa obiekty **p1** i **p2**. Obiekty te można animować za pomoca funkcji `animate()`.


```{r }
#| warning: false
#| echo: true
#| eval: true
# Na wydruku nie jest widoczna animacja
animate(p1, 100, 10)
```

Dodatkowo można uruchomić animację z zadanymi wartościami dla wybranych parametrów.

```{r }
#| warning: false
#| echo: true
#| eval: true
# Na wydruku nie jest widoczna animacja
animate(p1, nframes=100, fps=10,height = 20, width = 30, units = "cm",res=150)
```

Przygotowując animację możliwe jest określenie wartości różnych parametrów. Odpowiedni przykład prezentuje kod:


```{r }
p3 <- ggplot(gapminder, aes(gdpPercap, lifeExp, size = pop, colour = country)) +
  geom_point(alpha = 0.7) +
  theme(legend.position = 'none') +
  facet_wrap(~continent) +
  labs(title = 'Rok: {frame_time}', x = 'PKB na osobę', y = 'Oczekiwana długość życia') +
  transition_time(year)+
  scale_colour_manual(values = country_colors) +
  scale_size(range = c(2, 12)) +
  scale_x_log10(labels = label_comma()) +  
  theme_minimal() +  
  facet_wrap(~continent) +
  theme(legend.position = 'none') +
  labs(title = 'Year: {frame_time}', x = 'PKB na osobę', y = 'Oczekiwana długość życia') +
  transition_time(year) +
  ease_aes('linear')
p3
```

Utworzone animacje mogą zostać zapisane np. w plikach formatu \*.gif. Takie rozwiązanie pozwala na późniejsze umieszczenie takiego pliku np. na stronie internetowej. Zapisanie animacji w pliku \*.gif i wyświetlenie w zewnętrznym oknie realizuje poniższy kod:

```{r}
#| eval: true
#| echo: true
#| warning: false
#| message: false
#| results: hide
animacja <- function(){
  datalist <- split(gapminder, gapminder$year)
  lapply(datalist, function(data){
    p4 <- ggplot(data, aes(gdpPercap, lifeExp, size = pop, color = continent)) +
      scale_size("", limits = range(gapminder$pop)) + 
      geom_point() + ylim(20, 90) +
    #  scale_x_log10(limits = range(gapminder$gdpPercap)) + 
      scale_x_log10(labels = label_comma(), limits = range(gapminder$gdpPercap)) +  
      labs(x='PKB na osobę', y='Oczekiwana długość życia',  color='')+
      ggtitle(data$year) + 
      theme_minimal()+
      theme(legend.position='bottom')
    print(p4)
  })
}
gif_file <- file.path(tempdir(), 'gapminder.gif')
save_gif(animacja(), gif_file, 1280, 720, res = 144)
utils::browseURL(gif_file)
```


::: callout-caution
## Ćwiczenia do samodzielnego wykonania

1. Sprawdź, jakie są średnie wartości *gdpPercap* (PKB na osobę) i *lifeExp* (oczekiwana długość życia) w różnych krajach w danym roku (np. 2007)

2. Utwórz wykres punktowy, na którym oś OX przedstawia *gdpPercap* (PKB na osobę), a oś OY przedstawia *lifeExp* (oczekiwaną długość życia). Kolor punktów niech zależy od kontynentu (*continent*), a rozmiar punktu od populacji kraju.

3. Oblicz średnią wartość *gdpPercap* i *lifeExp* dla każdego kontynentu w 2007 roku.


4. Stwórz animację, w której oś OX przedstawia *gdpPercap*, a oś OY *lifeExp*. Każdy punkt to kraj, który zmienia swoją pozycję w zależności od roku, a kolor punktów zależy od kontynentu.


5. Utwórz wykres linii, na którym porównasz zmiany średniej długości życia w czasie (*lifeExp*) na różnych kontynentach.

6.  Utwórz animację, która pokazuje, jak zmienia się populacja (*pop*) w różnych krajach w czasie. Wartości *gdpPercap* (PKB na osobę) i *lifeExp* (oczekiwana długość życia) będą zmieniały się w zależności od roku, a wielkość punktu będzie zależała od populacji.

:::

