# Wprowadzenie {.unnumbered}

W dobie powszechnej cyfryzacji umiejętność efektywnego przetwarzania, analizy i wizualizacji danych stała się jedną z kluczowych kompetencji na rynku pracy i w świecie nauki. Język **R** jest otwartym środowiskiem programistycznym, od lat stanowi standard w statystyce obliczeniowej i analizie danych (Data Science). Niniejszy podręcznik jest przewodnikiem po środowisku **R**, który ma na celu przeprowadzenie Czytelnika od podstawowych komend, aż po zaawansowane techniki raportowania i tworzenia interaktywnych aplikacji.

Układ książki został zaprojektowany tak, aby stopniowo budować kompetencje programistyczne i statystyczne. W pierwszych rozdziałach (1–4) przedstawiono podstawy programowania: instalacja środowiska, struktury danych (wektory, macierze, ramki danych) oraz instrukcje sterujące. To niezbędna podstawa, która pozwala na zrozumienie logiki działania programu **R**.

Kolejna część podręcznika kładzie silny nacisk na wizualizację danych – umiejętność kluczową w procesie wyciągania wniosków. Czytelnik pozna zarówno klasyczne metody graficzne, pakiet **lattice**, jak i nowoczesną „gramatykę grafiki” zaimplementowaną w pakiecie **ggplot2**, a także nauczy się łączyć wykresy (pakiet **patchwork**) i tworzyć animacje (**gganimate**).

Książka nie pomija aspektu analitycznego. Rozdziały poświęcone modelowaniu regresji, rachunkowi prawdopodobieństwa oraz weryfikacji hipotez statystycznych stanowią pomost między teorią a praktyką, pokazując, jak wykonywać obliczenia statystyczne w środowisku **R**. W dobie nowoczesnej analizy danych nie mogło zabraknąć omówienia pakietu **tidyverse** do efektywnego przetwarzania danych oraz narzędzi do pracy z zewnętrznymi źródłami, takimi jak Bank Danych Lokalnych z wykorzystaniem pakietu **bdl**.

Ostatnie rozdziały skoncentrowane są na komunikowaniu wyników – od tworzenia interaktywnych aplikacji w **Shiny**, po generowanie profesjonalnych, odtwarzalnych raportów w systemie **Quarto**. Całość uzupełnia dodatek z ciekawostkami matematycznymi i symulacjami, takimi jak paradoks urodzin czy estymacja liczby π, które demonstrują wszechstronność języka **R**.

W książce przyjęto pewne oznaczenia wybranych fragmentów, a schemat tych oznaczeń zamieszczono poniżej.

Nazwy pakietów programu **R** zapisano pogrubioną czcionką consolas: **ggplot2** - później zostanie zrobione consolas

Nazwy zbiorów wykorzystywanych w pracy zapisano czcionką pogrubioną np. **mtcars**.

Zmienne zbiorów oznaczono kursywą np. *cyl*, *mpg*.

Komendy i funkcje opisywane w tekście oznaczono następująco: `plot()`, `animate()`

Na wstępie każdego rozdziału zamieszczono zwięzłą informację o jego zawartości.
Te informacje zamieszczono w następujacej formie graficznej:


::: {.callout-note icon="false" appearance="simple"}

Krótka informacja o zawartości rozdziału

:::


W książce zamieszczono wiele kodów programów opracowanych w **R**.

Kody prcedur w książce wyróżnione są w następujący sposób:

```{r}
#| eval: false
#| echo: true
#| label: fig-wprow
#| fig-cap: Tu jest tytuł rysunku
library(ggplot2)
ggplot(mtcars, aes(wt,mpg))+
  geom_point()
```

Zazwyczaj bezpośrednio pod kodem są zamieszczone wyniki jego realizacji.
Wyniki obliczeń są prezentowane następująco:

```{r}
#| warning: false
#| echo: false
#| eval: true
summary(rivers)
```

Niekiedy, np. ze względu na obszerność wyników, nie są one zamieszczane, ale Czytelnik może samodzielnie taki kod uruchomić.
W takich przypadkach jest to oznaczone następująco:

```{r}
#| warning: false
#| echo: true
#| eval: false
# Rezultat wykonania kodu nie jest wyświetlany
? iris
```


Dla efektywnej pracy w środowisku **R** niezbędne jest odwołanie się do dodatkowych bibliotek (packages). 
Przy pierwszym odwołaniu do najważniejszych pakietów wprowadzono informację o danym pakiecie w następującej formie:

::: callout-tip
## **ggplot2**

Pakiet **ggplot2** to jedno z najpopularniejszych i najbardziej zaawansowanych narzędzi do tworzenia wykresów statystycznych w języku **R**. Został zbudowany przez Hadleya Wickhama i jest implementacją tzw. Gramatyki Grafiki (Grammar of Graphics), co oznacza, że wykresy buduje się poprzez łączenie niezależnych komponentów, takich jak warstwy, geometrie, skale, układy współrzędnych i motywy. Dzięki temu użytkownik może elastycznie i intuicyjnie tworzyć zarówno proste, jak i bardzo złożone wizualizacje danych.

:::


::: callout-warning
## Zbiory danych

Środowisko **R** zapewnia dostęp do znacznej liczby zbiorów danych. Niektóre z nich są dostępne bezpośrednio po zainstalowaniu programu, a dla wykorzystania innych niezbędne jest załadowanie określonych bibliotek. 

W książce odwołano się do następujących zbiorów danych (w nawiasach podano rozdziały, w których te zbiory wykorzystano): 


- **AirPassengers** (1)
- **airquality** (5)
- **cars** (1)
- **ChickWeight** (5)
- **chickwts** (1, 15) 
- **gapminder**  (12)
- **iris** (2, 7, 11) 
- **mtcars** (6, 7, 8, 11, 15)
- **rivers** (14)
- **swiss** (1) 
- **trees** (1) 

:::

Przy pierwszym odwołaniu do danego zbioru przedstawiono jego krótką charakterystykę w następującej formie:

::: callout-important
## **cars**

Zbiór **cars** składa się z 2 zmiennych i zawiera 150 obserwacji. 
Przedstawia prędkość samochodu oraz odległość potrzebną do zatrzymania samochodu.
:::

Szczegółowe informacje o zbiorze danych można uzyskać poprzez odwołanie sie do systemu pomocy np:

```{r}
#| warning: false
#| echo: true
#| eval: false
# Rezultat wykonania kodu nie jest wyświetlany
? iris
```



Niekiedy w książce zamieszczono dodatkowe informacje wyjaśniające.
Wystąpienie takich informacji oznaczono następująco

::: callout-warning
## Dodatkowe informacje
:::


Na zakończenie rozdziałów 1-13 zamieszczono po kilka przykładowych ćwiczeń do samodzielnego wykonania.
Ćwiczenia oznaczono następująco:

::: callout-caution
## Ćwiczenia do samodzielnego wykonania

1. Wykonaj polecenia

2. Opracuj kod

3. Oblicz...

4. Wykonaj wykres

5. Zapisz dane
:::



::: callout-warning
## Materiały pomocnicze do książki zamieszczono na stronie:

http://stat.ue.katowice.pl/adr_book

Zamieszczono tam znaczną część kodów z książki, a także dodatkowe kody i przykłady.
:::
















