# Wprowadzenie {.unnumbered}

Opracowanie:

Grzegorz Kończak roz. 6,7 oraz 11-16

Martyna Kosińska roz. 1-5 oraz 8-10.



To jest podręcznik wprowadzający do zagadnień analizy danych w środowisku **R**.
W książce przyjęto pewne oznaczenia wybranych fragmentów, a schemat tych oznaczeń zamieszczono poniżej.



Nazwy pakietów programu **R** zapisano pogrubioną czcionką consolas: **ggplot2** - później zostanie zrobione consolas

Nazwy zbiorów wykorzystywanych w pracy zapisano czcionką pogrubioną np. **mtcars**.

Zmienne zbiorów oznaczono kursywą np. *cyl*, *mpg*.


Komendy i funkcje opisywane w tekście oznaczono następująco: `plot()`, `animate()`


Na wstępie każdego rozdziału zamieszczono zwięzłą informację o jego zawartości.
Te informacje zamieszczono w następujacej formie graficznej:


::: {.callout-note icon="false" appearance="simple"}

Krótka informacja o zawartości rozdziału

:::


W książce zamieszczono wiele kodów programów opracowanych w **R**.

Kody prcedur w książce wyróżnione są w następujący sposób:

```{r}
#| eval: false
#| echo: true
#| label: fig-wprow
#| fig-cap: Tu jest tytuł rysunku
library(ggplot2)
ggplot(mtcars, aes(wt,mpg))+
  geom_point()
```



Zazwyczaj bezpośrednio pod kodem są zamieszczone wyniki jego realizacji.
Wyniki obliczeń są prezentowane następująco:

```{r}
#| warning: false
#| echo: false
#| eval: true
summary(rivers)
```

Niekiedy, np. ze względu na obszerność wyników, nie są one zamieszczane, ale Czytelnik może samodzielnie taki kod uruchomić.
W takich przypadkach jest to oznaczone następująco:

```{r}
#| warning: false
#| echo: true
#| eval: false
# Rezultat wykonania kodu nie jest wyświetlany
? iris
```




Dla efektywnej pracy w środowisku **R** niezbędne jest odwołanie sie do dodatkowych bibliotek (packages). 
Przy pierwszym odwołaniu do najważniejszych pakietów wprowadzono informację o danym pakiecie w następującej formie:

::: callout-tip
## **ggplot2**

Pakiet **ggplot2** to jedno z najpopularniejszych i najbardziej zaawansowanych narzędzi do tworzenia wykresów statystycznych w języku **R**. Został zbudowany przez Hadleya Wickhama i jest implementacją tzw. Gramatyki Grafiki (Grammar of Graphics), co oznacza, że wykresy buduje się poprzez łączenie niezależnych komponentów, takich jak warstwy, geometrie, skale, układy współrzędnych i motywy. Dzięki temu użytkownik może elastycznie i intuicyjnie tworzyć zarówno proste, jak i bardzo złożone wizualizacje danych.

:::

W książce wykorzystano wiele zbiorów danych, które są dostępne w środowisku **R**.
Przy pierwszym odwołaniu do danego zbioru przedstawiono jego krótką charakterystykę w następującej formie:

::: callout-important
## **cars**

Zbiór **cars** składa się z 2 zmiennych numerycznych i zawiera 150 obserwacji. 
Przedstawia prędkość samochodu (*speed*) oraz odległość potrzebną do zatrzymania samochodu (*dist*).
Jest to ramka danych (data.frame).

:::


::: callout-warning
## Zbiory danych

Środowisko **R** zapewnia dostęp do znacznej liczby zbiorów danych. Niektóre z nich są dostępne bezpośrednio po zainstalowaniu programu, a dla wykorzystania innych niezbędne jest załadowanie określonych bibliotek. 

W książce będą wykorzystywane następujące zbiory danych: 

- **rivers** - roz. 
- **cars** - roz. 
- **mtcars** - roz. 
- **AirPassengers** - roz. 
- **trees** - roz. 
- **chickwts** - roz. 
- **Titanic** - roz. 
- **swiss** - roz. 
- **iris** - roz. 

:::


Przykład informacji o zbiorze danych.

::: callout-important
## **cars**

Zbiór **cars** składa się z 2 zmiennych i zawiera 150 obserwacji. 
Przedstawia prędkość samochodu oraz odległość potrzebną do zatrzymania samochodu.
:::

W @tbl-dane przedstawiono wykaz zbiorów dostępnych w programie **R**, które zostały wykorzystane w niniejszej ksiązce. W tabeli wskazao, w których rozdziałach dany zbiór został wykorzystany.


: Zbiory danych wykorzystane w książce {#tbl-dane}

| Zbiór danych     | Rozdział   |
|------------------|:----------:|
| **AirPassengers**| 1          |
| **cars**         | 1          |
| **ChickWeight**  | X          |
| **chickwts**     | X          |
| **gapminder**    | 12         |
| **iris**         | 2, 7, 11   |
| **mtcars**       | 6, 8       |
| **rivers**       | X          |
| **swiss**        | X          |
| **trees**        | X          |
| **Titanic**      | X          |


Zbiory w rozdziałach:

1. cars, AirPassengers, trees, chickwts, swiss
2. iris
3. -
4. -
5. airquality, ChickWeight
6. mtcars
7. iris
8. mtcars
9. - 
10. 
11. iris
12. gapminder #
13. -
14. rivers
15. rivers
16. anscombe, datasaurus_dozen, 





Szczegółowe informacje o zbiorze danych można uzyskać poprzez odwołanie sie do systemu pomocy np:

```{r}
#| warning: false
#| echo: true
#| eval: false
# Rezultat wykonania kodu nie jest wyświetlany
? iris
```


Zawsze przed pierwszym odwołaniem do zbioru będzie zamieszczona krótka informacja o tym zbiorze.





Niekiedy w książce zamieszczono dodatkowe informacje wyjaśniające.
Wystąpienie takich informacji oznaczono następująco

::: callout-warning
## Doatkowe informacje

:::


Na zakończenie rozdziałów 1-13 zamieszczono po kilka przykładowych ćwiczeń do samodzielnego wykonania.
Ćwiczenia oznaczono następująco:

::: callout-caution
## Ćwiczenia do samodzielnego wykonania

1. Wykonaj polecenia

2. Opracuj kod

3. Oblicz...

4. Wykonaj wykres

5. Zapisz dane
:::



Materiały pomocnicze do książki zamieszczono na stronie:

http://stat.ue.katowice.pl/adr_book

Zamieszczono tam prawie wszystkie kody z książki, a także dodatkowe kody i przykłady.














::: {.callout-tip icon="false"}
## Wykonaj to samodzielnie
:::

Wykonaj to samodzielnie - kod bez wyników.

::: {.callout-tip icon="false"}
## \*\*\*
:::

To jest informacja o końcu przykładu.

Twierdzenia i wnioski

::: callout-important
## Twierdzenia i wnioski

To jest twierdzenie lub wniosek
:::

Dla zadań i pytań zamieszczonych na zakończenie rozdziałów 2-7 przyjęto następujace oznaczenia.

::: {.callout-warning icon="false" size="2"}
## Zadania

Tu zamieszczono zadania do materiału z rozdziału
:::

::: {.callout-tip icon="false"}
## Pytania problemowe

Tu zamieszczono pytania problemowe do materiału z rozdziału
:::

::: {.callout-caution icon="false"}
## Prawda czy fałsz?

Tu zamieszczono pytania typu "Tak / Nie " do materiału z rozdziału
:::

::: {.callout-important icon="false"}
## Pytania testowe

Tu zamieszczono pytania testowe z jedną poprawną odpowiedzią do materiału z rozdziału
:::
